ACORDAO-COMPLETO-2259840

ACÓRDÃO 6139/2020 ATA 16/2020 - PRIMEIRA CÂMARA

VISTOS, relatados e discutidos estes autos de tomada de contas especial instaurada pelo Ministério da Cultura em desfavor da Sra. Lúcia Kluck Stumpf, à época presidente da União Nacional dos Estudantes, em razão de irregularidades na documentação exigida para a prestação de contas do convênio 537/2007 (Siafi/Siconv 624.392) , que tinha por objeto o apoio para a implementação do projeto "Sempre Jovem e Sexagenária",
ACORDAM os Ministros do Tribunal de Contas da União, reunidos em sessão da Primeira Câmara, ante as razões expostas pelo Relator, em:
9.1. excluir a Sra. Cláudia Ferreira de Maya Viana da presente relação processual;
9.2. rejeitar as alegações de defesa apresentadas por União Nacional dos Estudantes - UNE, CNPJ 29.258.597/0002-31, e pela sua presidente à época, Lúcia Kluck Stumpf;
9.3. com fundamento nos arts. 1º, inciso I, 16, inciso III, alínea "b" e "c", e § 2º da Lei 8.443/1992 c/c os arts. 19 da mesma Lei, e com arts. 1º, inciso I, 209, incisos II e III, e § 5º, 210 e 214, inciso III, do Regimento Interno, julgar irregulares as contas da União Nacional dos Estudantes (CNPJ 29.258.597/0002-31) , e da Sra. Lúcia Kluck Stumpf (CPF XXX.002.831-XX) , na condição de presidente e responsável pelo gerenciamento dos recursos à época dos fatos, em face da não comprovação da regular e boa gestão dos recursos recebidos por conta do Convênio 537/2007 (SIAFI/SICONV 624392) , e condená-los ao pagamento dos débitos indicados a seguir, fixando-lhes o prazo de 15 (quinze) dias, a contar das notificações, para que comprovem, perante o Tribunal, o recolhimento das referidas quantias aos cofres do Fundo Nacional de Cultura, nos termos do art. 23, inciso III, alínea "a", da Lei Orgânica do TCU c/c o art. 214, inciso III, alínea "a", de seu Regimento Interno, acrescidas da atualização monetária e dos juros de mora, a contar das datas especificadas até a data do efetivo recolhimento, na forma da legislação em vigor;
9.3.1. Débito 1 - responsabilidade solidária de Lúcia Kluck Stumpf e da União Nacional dos Estudantes:
	VALOR ORIGINAL (R$) 
	DATA DA OCORRÊNCIA

	295.461,99
	9/6/2008

9.3.2. Débito 2 - responsabilidade exclusiva da União Nacional dos Estudantes:
	VALOR ORIGINAL (R$) 
	DATA DA OCORRÊNCIA

	31.090,06
	5/6/2009

9.4. aplicar à União Nacional dos Estudantes (CNPJ 29.258.597/0002-31) e à Sra. Lúcia Kluck Stumpf (CPF XXX.002.831-XX) , multa no valor de R$ 90.000,00 (noventa mil reais) e R$ 80.000,00 (oitenta mil reais) , respectivamente, com fulcro no art. 57 da Lei 8.443/1992 c/c o art. 267 do Regimento Interno, com a fixação do prazo de quinze dias, a contar das notificações, para comprovar, perante o Tribunal, conforme art. 214, inciso III, alínea "a", do Regimento Interno, o recolhimento das dívidas aos cofres do Tesouro Nacional, atualizadas monetariamente desde a data desta deliberação até a dos efetivos recolhimentos, se forem pagas após o vencimento, na forma da legislação em vigor;
9.5. autorizar, desde logo, caso requerido, nos termos do art. 26 da Lei 8.443/1992, e do art. 217 do Regimento Interno/TCU, o parcelamento das dívidas em até 36 (trinta e seis) parcelas, atualizadas monetariamente até a data do pagamento, esclarecendo que a falta de pagamento de qualquer parcela importará no vencimento antecipado do saldo devedor (§ 2º do art. 217 do Regimento Interno/TCU) , sem prejuízo das demais medidas legais previstas;
9.6. encaminhar cópia desta deliberação, acompanhada do relatório e voto que a fundamentam, ao Procurador-Chefe da Procuradoria da República no Estado de São Paulo, nos termos do § 3º do art. 16 da Lei 8.443/1992 c/c o § 7º do art. 209 do Regimento Interno do TCU;
9.7. dar ciência deste acórdão aos responsáveis.

Tomada de contas especial instaurada pelo Ministério da Cultura em desfavor da União Nacional dos Estudantes e de Lúcia Kluck Stumpf, então presidente, em razão de irregularidades na documentação exigida para a prestação de contas de convênio que tinha por objeto o apoio para a implementação do projeto Sempre Jovem e Sexagenária.

Primeira Câmara

União Nacional dos Estudantes (29.258.597/0002-31).

3. Responsáveis: Cláudia Ferreira de Maya Viana (XXX.242.561-XX); Lúcia Kluck Stumpf (XXX.167.810-XX); União Nacional dos Estudantes (29.258.597/0002-31).

Ministro Benjamin Zymler.

13.1. Ministros presentes: Walton Alencar Rodrigues (Presidente), Benjamin Zymler (1º Revisor), Bruno Dantas (Relator) e Vital do Rêgo (2º Revisor).
13.2. Ministros-Substitutos presentes: Augusto Sherman Cavalcanti e Weder de Oliveira.

ACORDAO-COMPLETO-2422212

Acórdão 13988/2020 - Primeira Câmara

BRUNO DANTAS

Por registrar as principais ocorrências havidas no andamento do processo até o momento, resumindo os fundamentos das peças acostadas aos autos, adoto como relatório, com os ajustes necessários, a instrução da secretaria responsável pela análise da demanda (peça 33) , que contou com a anuência do corpo diretivo da unidade (peças 34-35) e do Ministério Público junto ao TCU (peça 36) :
"INTRODUÇÃO
1. Cuidam os autos de tomada de contas especial instaurada pelo Ministério da Cultura - MinC, em desfavor da União Nacional dos Estudantes - UNE, CNPJ 29.258.597/0002-31, e sua presidente à época, Sra. Lúcia Kluck Stumpf, em face de irregularidades na documentação exigida para a prestação de contas, acarretando a impugnação de despesas do Convênio 537/2007 (SIAFI/SICONV 624392) , firmado em 31/12/2007, com valor total de R$ 557.990,00, sendo R$ 446.394,00 a cargo do concedente, e R$ 111.596,00 a título de contrapartida do convenente, cujo objeto foi a implantação do projeto 'Sempre Jovem e Sexagenária', com vigência no período de 27/12/2007 a 4/6/2009 (peça 1, p. 82-96) . O projeto cultural foi registrado no MinC - Pronac 07-10778.
1.1 Neste ponto, importa esclarecer que no parecer consolidado, à peça 1, p. 64, foi recomedada a aprovação do valor de R$ 446.394,00, todavia, houve Parecer da Consultoria Jurídica do Ministério da Cultura (peça 1, p. 106-116) com menção a vedações e/ou restrições ao Plano de Trabalho, ocasionando a retirada de itens de orçamento referentes a alimentação (peça 1, p. 132-134) , e resultando em novo valor aprovado para o projeto (R$ 434.344,00) ;
1.2 Importa registrar que os dados referentes ao convênio ora examinado não foram inseridos no Sistema de Gestão de Convênios e Contratos de Repasse (Siconv) , porquanto os convênios celebrados até 14 de abril de 2008, sujeitam-se às disposições da IN/STN 01, de 1997, e suas alterações. A partir dessa data, as normas relativas às transferências de recursos da União mediante convênios, contratos de repasse e termos de cooperação são as dispostas no Decreto 6.170/2007 (com dispositivos alterados ou acrescidos pelos Decretos 6.428/2008, 6.619/2008, 6.497/2008, 7.568/2011, 7.594/2011 e 7.641/2011) e na Portaria Interministerial 127, de 29 de maio de 2008 e suas alterações, dos Ministérios do Planejamento, Orçamento e Gestão, da Fazenda e do Controle e da Transparência, sendo que foi o Decreto 6.170/2007 que instituiu o Sistema de Gestão de Convênios e Contratos de Repasse (Siconv) e o Portal de Convênios do Governo Federal.
HISTÓRICO
2. Constam dos autos o Plano de Trabalho aprovado (peça 1, p. 122-126) e o primeiro termo aditivo (peça 1, p. 136-138) , que alterou o valor da contrapartida para R$ 108.586,00 e o valor do repasse por conta do concedente para R$ 434.344,00, sendo que este foi o valor total transferido à conta do convenente por meio das Ordens Bancárias 2008OB901430, no valor de R$ 300.000,00 (peça 1, p. 160) e 2008OB901431, no valor de R$ 134.344,00, ambas de 5/6/2008, (peça 1, p. 162) .
3. Da instrução à peça 10, cabe destacar, em resumo, as seguintes constatações:
3.1 Consta parecer referente à análise técnica da realização de projeto no qual conclui que o proponente comprovou a execução técnica integral do objeto de financiamento do atual projeto, portanto é recomendada a aprovação do projeto quanto à avaliação técnica e ao atingimento de objeto e objetivos propostos (peça 1, p. 376-380) ;
3.2 O motivo para a instauração da presente Tomada de Contas Especial foi a impugnação parcial de despesas, fato que se encontra demonstrado na documentação constante do processo, conforme verificado no Parecer Técnico 010/2014/COCAP/CGEEPC/DIC/DEFIC/MINC (peça 2, p. 112-114) ;
3.3 Da análise dos documentos à peça 1, p. 18-32 (Estatuto) e peça 1, p. 76 (Procuração) , verifica-se que as Sras. Lúcia Kluck Stumpf, presidente, durante o biênio 2007 a 2009 e Sra. Claudia Ferreira de Maya Viana, procuradora nomeada para gerir os recursos do ajuste, eram as responsáveis pela gestão financeira do convênio em questão e, no entanto, não tomaram as medidas para que tais recursos fossem corretamente utilizados, sendo, portanto, responsáveis pelo prejuízo de R$ 434.344,00, apurados nesta Tomada de Contas Especial (TCE) ;
3.4 Constam à peça 2, p. 165-166, todas notificações encaminhadas aos responsáveis, com os respectivos avisos de recebimento;
3.5 O Relatório de Auditoria da Secretaria Federal de Controle Interno (peça 2, p. 178-85) , confirmou as irregularidades apontadas no Parecer Técnico 010/2014-COCAP/CGEEPC/DIC/DEFIC/MINC (peça 2, p. 112-114) e no Relatório de Tomada de Contas Especial 23/2014 (peça 2, p. 164-167) , no sentido de que, por força da Súmula TCU 286, a UNE e a Sra. Lúcia Kluck Stumpf, encontram-se, solidariamente, em débito com a Fazenda Nacional, apurando-se como prejuízo o valor original de R$ 378.384,10, atualizado monetariamente e acrescido de juros legais de mora no período de 5/6/2008 a 30/7/2014, na forma da Decisão TCU n° 1.122/2000 - Plenário e do Acórdão 1603/2011 com alterações do Acórdão 1247/2012-TCU-Plenário - TCU, atingindo o montante de R$ 738.943,83;
3.6 Por sua vez, o Relatório de Auditoria da Secretaria Federal de Controle Interno (peça 2, p. 178-182) se fez acompanhar dos documentos exigidos pela IN TCU 71/2012, entre eles o Certificado de Auditoria 55/2015, de 12/1/2015 (peça 2, p. 183) , o Parecer do Dirigente do Órgão de Controle Interno 55/2015, de 13/1/2015 (peça 2, p. 184) , e o Pronunciamento Ministerial de 29/5/2015 (peça 2, p. 192) ;
3.7 O Relatório de Cumprimento do Objeto, relativo ao Anexo IX da prestação de contas, foi apresentado conforme se extrai do parecer técnico à peça 1, p. 378-380, que assim descreve o cumprimento do objeto:
Levando em conta os objetivos iniciais do projeto e os registros reunidos sobre a sua realização, conforme comentado acima e apresentado no Relatório de Cumprimento do Objeto complementado em resposta à diligência, 'concluímos que o proponente comprovou a execução técnica integral do objeto de financiamento do atual projeto.'
Portanto, o atual Parecer recomenda a aprovação do processo, quanto à avaliação técnica e ao atingimento de objeto e objetivos propostos.
3.8 Avaliando a inclusão de membros da diretoria da convenente no rol de responsáveis para fins de tomada de contas especial, aquela análise considerou que, pelo estatuto da entidade, a competência para movimentar contas bancárias era do presidente, do tesoureiro geral e do primeiro tesoureiro, sendo necessárias duas assinaturas dentre eles (peça 1, p. 346) . Todavia, não foram observados, nos autos, atos de gestão emanados pelo tesoureiro geral e pelo primeiro tesoureiro eleitos em 10/8/2007, respectivamente, Srs. Harlem Oliveira Cunha e Gabriel Lischinslcy Alves dos Santos;
3.9 Observou-se, no entanto, que a Sra. Lúcia Kluck Stumpf, por força do estatuto (peça 1, p. 18-32) e Sra. Claudia Ferreira de Maya Viana, em razão da procuração (peça 1, p. 76) , e por ter assinado, respectivamente, o termo de convênio (peça 1, p. 82-96) e o plano de trabalho (peça 1, p. 122-128) , como representante da convenente, são as responsáveis pela execução e condução administrativa e financeira do Convênio 537/2007 (SIAFI/SICONV 624392) , o que impôs a inclusão da Sra. Claudia Ferreira de Maya Viana, CPF XXX.242.561-XX no polo passivo da presente tomada de contas especial;
3.10 Quanto à definição do débito a ser imputado aos responsáveis, aquela instrução discordou da metodologia aplicada pela Divisão de Convênios do Ministério da Cultura, entendendo que:
3.10.1 Como não foram apresentados extratos da possível aplicação financeira dos recursos no período de 9/6/2008 a 1/1/2009, aquela divisão não poderia simplesmente estimar valores que possivelmente seriam auferidos se os recursos fossem aplicados em caderneta de poupança, utilizando um método não consagrado por este Tribunal, ou seja, simulação realizada na Calculadora do Cidadão do Banco Central do Brasil, por um período que não se tem certeza que os recursos foram efetivamente aplicados. Ademais, ponderou-se que o possível débito apurado será corrigido a partir da entrada dos recursos na conta da UNE (5/6/2008) , ou seja, os possíveis juros auferidos no período de 9/6/2008 a 1/1/2009 já estarão incluídos no débito atualizado;
3.10.2 Também concluiu-se que ainda não se demonstrava mais acertado aplicar aos valores efetivamente comprovados (R$ 92.449,38) a regra de proporcionalidade de 20% a cargo da convenente e 80% da concedente, porquanto não estava comprovado se a entidade havia aplicado ou não recursos próprios a título de contrapartida e que o correto para efeito de citação seria: excluir o valor total comprovado (R$ 92.449,38) do valor total que deveria ter sido aplicado conforme plano de trabalho, que nada mais é que a soma da contrapartida pactuada (R$ 108.586,00) com o valor do repasse por conta do concedente (R$ 434.344,00) , resultando em um montante apurado de R$ 450.480,62;
3.10.3 Todavia, considerando que o valor do débito apurado, conforme exposto no subitem anterior, superaria o valor efetivamente repassado ao convenente, entendeu-se que o valor do débito, para efeito de citação, deveria ser o valor total repassado, ou seja, conforme inúmeras decisões deste Tribunal, não se pode exigir dos responsáveis a devolução, no todo ou em parte, do valor da contrapartida avençada, além do valor total repassado, porquanto caracterizaria enriquecimento sem causa da União;
3.10.4 Considerou-se ainda que a pessoa jurídica convenente, União Nacional dos Estudantes - UNE, deve de fato ser introduzida como responsável solidária com as Sras. Lúcia Kluck Stumpf e Claudia Ferreira de Maya Viana, gestoras dos recursos do convênio, tendo em vista determinação do Tribunal de Contas da União ao proferir o Acórdão 2763/2011-TCU-Plenário, no âmbito do incidente de uniformização de jurisprudência suscitado no processo TC Processo 006.310/2006-0, consignando entendimento de que inexiste fundamento para se eximir da responsabilidade as pessoas jurídicas signatárias de convênio.
3.10.5 Assim, definiu-se as responsabilidades da União Nacional dos Estudantes - UNE, CNPJ 29.258.597/0002-31, e das Sras. Lúcia Kluck Stumpf e Claudia Ferreira de Maya Viana, cuja responsabilidade foi incluída em razão da procuração (peça 1, p. 76) e por ter assinado, respectivamente, o termo de convênio (peça 1, p. 82-96) e o plano de trabalho (peça 1, p. 122-128) , como representante da convenente, para a citação solidária pelo valor de R$ 434.344,00 (valor original, de 5/6/2008) ;
3.10.6 Por fim, deixou-se de incluir o tesoureiro geral eleito para o biênio 2007/2009, Sr. Harlen Oliveira Cunha, CPF XXX.887.685-XX, e o Sr. Augusto Canizella Chagas, CPF XXX.293.098-XX, presidente da UNE eleitos para o biênio 2009/2011, como responsáveis na presente tomada de contas especial, tendo em vista que não constam nos presentes autos, assinaturas, procuração e/ou qualquer documento que demonstre a atuação do Sr. Harlen Oliveira Cunha e do Sr. Augusto Canizella Chagas como gestores dos recursos do convênio;
4. Desse modo, foi proposta a citação solidária da União Nacional dos Estudantes - UNE, CNPJ 29.258.597/0002-31, de sua presidente à época, Lúcia Kluck Stumpf, CPF XXX.167.187-XX, e da procuradora nomeada para representar a entidade perante o Ministério da Cultura, Sra. Claudia Ferreira de Maya Viana, CPF XXX.242.561-XX, pela impugnação total de despesas do Convênio 537/2007 (SIAFI/SICONV 624392) e registro no Pronac 07-10778, por ausência de documentação complementar e informações que comprovassem as despesas realizadas de acordo com o plano de trabalho aprovado, em razão das seguintes irregularidades:
4.1 Não foram apresentados os comprovantes de despesas referentes aos seguintes débitos constantes nos extratos bancários apresentados:
a) débito no valor R$ 9.748,51, datado de 30/3/2009, citado no relatório de pagamento como rubrica não aprovada e sem nota fiscal;
b) pagamento à empresa Agir Produções Artísticas e Culturais, no valor de R$ 15.000,00, em 25/8/2008;
c) pagamento à empresa Agir Produções Artísticas e Culturais, no valor de R$ 15.000,00, em 28/8/2008;
d) pagamento à empresa Arcos Rio Palace Hotel LTDA, no valor R$ de 1.600,00, em 25/7/2008;
e) pagamento à empresa Arcos Rio Palace Hotel LTDA, no valor de R$ 932,06, em 28/7/2008;
f) débito não identificado, no valor de R$ 15.000,00 (quinze mil reais) , em 25/8/2008;
g) pagamento à empresa Pit Limpeza Ltda, no valor R$ 2.100,00, em 10/10/2008;
h) pagamento à empresa Turismo Pinheiro Ltda, no valor R$ 38.994,05, em 16/12//2008;
i) pagamento à empresa MVG dos Santos Portaria - ME, no valor de R$ 7.800,00, em 19/12//2008;
j) pagamento à empresa HB Com e Serviços Ltda, no valor de R$ 7.900,00, em 16/1/2009;
k) pagamento à empresa Diagonal Produções, no valor de R$ 4.580,00, em 16/1/2009;
l) pagamento à empresa Prisma Serviços e Locação de Iluminação, no valor de R$ 7.900,00, em 16/1/2009;
m) pagamento à empresa Saniblock Locação de Bens Móveis Ltda-ME, no valor de R$ 5.500,00, em 16/1/2009;
n) pagamento à empresa Casa das Tortas, no valor de R$ 1.800,00, em 20/1/2009;
o) pagamento à empresa Sol movimento da cena centro de pesquisa, no valor de R$ 6.000,00, em 20/1/2009;
p) pagamento à empresa L.A. Ribeiro Comércio, no valor de R$ 7.900,00, em 20/1/2009;
q) pagamento à empresa W3OL Comunicações Ltda, no valor de R$ 8.000,00, em 11/2/2009;
r) pagamento à empresa T. Som - Locação de aparelhos de som, no valor de R$ 9.500,00, em 27/5/2009;
s) pagamento à empresa Antônio Marcos Brota Audio - ME, no valor de R$ 20.500,00, em 27/5/2009.
4.2 Não foram apresentados os recibos de Pagamento Autônomos (RPAs) ou documentos fiscais hábeis referentes às seguintes pessoas, com a informação a qual rubrica e serviço foram prestados:
a) Raissa Luisa Assis Marques, valor total R$ 12.000,00;
b) Massilon Cruz Santos, valor total R$ 7.000,00 (conforme ressalva à peça 2, p. 113) ;
c) Danielle Moreira de Oliveira, valor total R$ 18.000,00;
d) Thiago Costa Machado, valor total R$ 32.500,00;
e) Tatiana Matos Rezende, valor total R$ 2.345,00;
f) Cliuson Rodio Padilha, valor total R$ 7.000,00;
g) Thiago Vasconcellos Modenesi, valor total R$ 18.000,00;
h) Vanessa Santos B Bivar, valor total R$ 8.000,00;
i) Julio Bamez Pignata Cattai, valor total R$ 10.000,00;
j) Erlei Roberto de Melo, valor total R$ 10.000,00;
k) Natalia Moura Borges, valor total R$ 9.000,00;
l) Gabriela Azeredo Chaves, valor total R$ 4.000,00;
m) Luiz Gustavo Silva Ribas, valor total R$ 655,00;
n) Rodrigo Moreira Campos, valor total R$ 4.500,00;
o) Gislaine Ronise Feuser, valor total R$ 8.000,00;
p) Flávio Angelo Santos, valor total R$ 3.000,00;
q) Henrique George Mautner, valor total R$ 4.000,00;
r) Paula Regina Martins, valor total R$ 3.210,00.
4.3 Não comprovação da aplicação de R$ 101.586,00, a título de contrapartida, referente à diferença entre o total do valor do convênio, R$ 542.930,00, as despesas não comprovadas elencadas acima, no valor de R$ 341.894,62, e as despesas efetivamente comprovadas no valor de R$ 92.449,38.
4.3.4 Em razão da não comprovação da contrapartida avençada, não restou demonstrado que as despesas comprovadas (R$ 92.449,38) não se referem às despesas que deveriam ser realizadas a título de contrapartida e, portanto, não restou demonstrado que as despesas comprovadas foram efetivamente custeadas com recursos federais repassados pelo Fundo Nacional de Cultura.
EXAME TÉCNICO
5. A referida citação foi realizada por intermédio dos Ofícios 2432/2016 (peça 15) , 2433/2016 (peça 16) e 2434/2016 (peça 17) , sendo que as respostas foram acostadas às peças 28 a 32 e 25, respectivamente.
6. Preliminarmente, cabe esclarecer que as respostas aos Ofícios 2432 e 2433/2016 foram encaminhadas em conjunto, contendo as defesas da entidade e da Sra. Lúcia Kluck Stumpf, sendo que as peças 28 e 32 apresentam idêntico teor, porquanto foram inseridas por tratar-se de peças que referem-se às respostas dos respectivos ofícios.
7. Quanto, quanto ao Ofício 2434/2016 (peça 17) , a Sra. Claudia Ferreira de Maya Viana apresentou suas alegações de defesa, à peça 25, as quais apresentam, em resumo, o seguinte teor:
7.1 O fato consiste em que a ora Acusada aparece nestes autos, apenas como procuradora da representante legal da pessoa jurídica de direito privado, com quem a União celebrou o Convênio de Cooperação n° 537/2007.
7.2 Os autos demonstram, como evidenciam todo o tratamento dispensado pelos órgãos de controle interno do Ministério da Cultura, como pela Controladoria Geral da União, que a ora Acusada jamais foi, como efetivamente não é, responsável, nos termos do disposto no inciso II do art. 5°, da Lei 8.443/92, por qualquer ato que tenha dado causa a qualquer perda, extravio, ou irregularidade de que resulte dano ao Erário, e nos termos do disposto no inciso II do art. 12, da Lei n° 8.443/92, por qualquer débito para com o Erário da União;
7.3 A ausência de responsabilidade da ora Acusada, conforme esclarecido, decorre, portanto da circunstância de ter sido apenas procuradora da representante legal da pessoa jurídica de direito privado convenente, no ato de assinatura do convênio;
7.4 A ora Acusada jamais cuidou, ou teve qualquer ingerência, direta ou indireta na execução, do Convênio 537/2007. Posteriormente, por ocasião da assinatura do Primeiro Termo Aditivo ao Convênio 537/2007, em 26/08/2008, por intermédio do qual foi alterado o Plano de Trabalho e o valor da contrapartida, a então Presidente da UNE, Lúcia Kluck Stumpf foi quem o assinou representando a UNE.
Análise:
8. Inicialmente devemos contextualizar que:
8.1 Os mandatos das Sras. Lúcia Kluck Stumpf, Presidente (peça 1, p. 34) , e Sra. Claudia Ferreira de Maya Viana, como Vice-presidente-DF (peça 1, p. 42) , restringiram-se ao período de 10/8/2007 a 10/8/2009 (peça 1, p. 226) , sendo que, conforme informação constante à peça 1, p. 186, o Convênio 537/2007, ora apreciado, teve sua vigência expirada em 4/6/2009 e até a data daquele levantamento (1/7/2009) , realizado pela Coordenação Geral do Ministério da Cultura, a UNE não havia apresentado a prestação de contas do referido convênio;
8.2 Assim, considerando que a cláusula oitava do Convênio 537/2007 (peça 1, p. 88) estabeleceu que o convenente estava sujeito a apresentar a Prestação de Contas do total dos recursos recebidos do concedente, até 60 (sessenta dias) após o prazo previsto para a execução do objeto, expresso no Plano de Trabalho, o prazo a partir da prorrogação da vigência do referido convênio passou a ser 4/6/2009 e, consequentemente, o prazo para prestação de contas passou a ser até 3/8/2009, ou seja, ainda dentro do período de gestão das Sras. Lúcia Kluck Stumpf, Presidente (peça 1, p. 34) , e Sra. Claudia Ferreira de Maya Viana.
9. Entretanto, cabe trazer a colação o entendimento já firmado por este Tribunal no sentido de que, com relação à afirmação de que a assinatura no convênio é mera formalidade, cabe reforçar o entendimento contido no voto do Ministro Benjamin Zymler, no julgamento do TC Processo 003.089/2001-9, de que, ao ser signatário do convênio, o gestor compromete-se a zelar pela aplicação dos recursos repassados e torna-se responsável pela fiscalização da execução, bem como pela adoção das devidas precauções para evitar desvios de recursos.
10. No caso presente, restou claro que a Sra. Claudia Ferreira de Maya Viana assinou o Termo de Convênio, simplesmente como representante da Sra. Lúcia Kluck Stumpf, tendo em vista que:
10.1 Parece lógico, que para evitar o seu deslocamento até a sede do Ministério da Cultura, em Brasília/DF, a Sra. Lúcia Kluck Stumpf nomeasse para representá-la no ato de formalização da assinatura do convênio, a Vice Presidente da entidade no DF, residente em Brasília, evitando, dessa forma, as despesas decorrentes da viagem;
10.2 Por força do estatuto da entidade (peça 1, p. 26) , a Sra. Claudia Ferreira de Maya Viana não poderia praticar atos de gestão, porquanto na condição de Vice Presidente DF, a Sra. Claudia Ferreira de Maya Viana, além de cuidar dos interesses da UNE, na sua área, somente poderia encaminhar propostas a ela atinentes, à diretoria;
10.3 Ademais, não foram encontrados nos novos elementos trazidos aos autos pela União Nacional dos Estudantes - UNE e Sra. Lúcia Kluck Stumpf (peças 28 a 32) , documentos relativos à execução de despesas em que a Sra. Claudia Ferreira de Maya Viana tenha sido signatária;
10.4 Dessa forma, considerando que não constam nos autos documentos que indiquem atos de gestão, especialmente relativos à autorização de pagamentos e à elaboração da prestação de contas, praticados pela Sra. Claudia Ferreira de Maya Viana, e considerando, ainda, que ela atuou somente como representante naquele ato específico, ou seja, assinatura do Termo de Convênio, cabe acolher as alegações de defesa apresentadas pela Sra. Claudia Ferreira de Maya Viana.
11. Quanto às alegações de defesa encaminhas pela UNE em conjunto com a Sra. Lúcia Kluck Stumpf, às peças 28 a 32, em resumo, cabe destacar o seguinte:
11.1. O Convênio 537/2007, firmado entre União Nacional dos Estudantes e Ministério da Cultura, teve como objeto a mútua cooperação e colaboração recíproca dos partícipes, na implementação do Projeto Sempre Jovem Sexagenária, visando a recuperação e organização de informações sobre a história da entidade, através do levantamento de dados, organização de acervo de documentos, coleta de depoimentos orais, bem como publicação de livro e documentário para desenvolver a arte em geral envolvendo a área da leitura.
11.2 O Convênio foi executado na sua totalidade e a prestação de contas foi apresentada ao Ministério da Cultura em 2010, com entrega do Relatório de Cumprimento do Objeto e de documentos fiscais relativos à execução financeira, apensados às fls. 315/530 do processo administrativo originário;
11.3 Já em 2011, o concedente proferiu Parecer Técnico quanto à Execução Física e Avaliação dos Resultados do Projeto, oportunidade em que aprovou as contas do Convênio 537/2007, concluindo que o proponente comprovou a execução técnica integral do objeto, levando-se em consideração os documentos apresentados, bem como os documentos encaminhados como complementos à diligência realizada pelo MinC. (fls. 787/789 do processo administrativo originário) ;
11.4 Juntou ainda à sua defesa, vídeo denominado 'Sexagenária', o livro 'UBES Uma rebeldia consequente', a revista 'UBES 60 anos' e um relatório fotográfico do lançamento do livro;
11.5 Apresenta alegações de defesa para cada umas das ocorrências mencionadas no ofício de citação, visando o esclarecimento pontual das questões apontadas pela equipe técnica de auditoria responsável pela análise da Tomada de Contas Especial, as quais analisaremos caso a caso, da seguinte forma:
11.5.1 Débito no valor R$ 9.748,51, datado de 30/3/2009, citado no relatório de pagamento como rubrica não aprovada e sem nota fiscal;
Resposta: De fato, a entidade não mais possui nota fiscal ou comprovante bancário da transferência de R$ 9.748,51, realizada para a empresa Turismo Pinheiro, via Ordem Bancária. Isso porque, devido ao lapso temporal de cinco anos, a convenente não mantém em seus arquivos os documentos relacionados a este fato, além de não possuir o comprovante bancário da transação, pois a conta já está encerrada e a instituição financeira não mais fornece tais documentos (peça 28, p. 7) ;
Análise:
11.5.1.1 Não podemos acatar essa alegação de defesa, tendo em vista que, conforme quadro à peça 2, p. 166, os responsáveis foram notificados diversas vezes, no período de 22/7/2010 a 18/2/2014, acerca das irregularidades, e a partir do Acórdão 2252/2016-TCU-Plenário, rel. Ministro Raimundo Carreiro, Sessão de 31/8/2016, publicado no Boletim de Jurisprudência 143:
O prazo quinquenal para a guarda da documentação pelo convenente (art. 30, § 1º, da IN-STN 01/1997) não se interrompe apenas com a instauração da tomada de contas no âmbito do TCU ou do órgão concedente, mas também pela prática de ato que, de alguma forma, leve ao conhecimento do responsável convenente a necessidade de adoção de alguma providência relativa à prestação de contas.
Resposta: No entanto, o setor administrativo da associação conserva a relação de pagamentos do Convênio 537/2007, a qual identifica o beneficiário e a sua relação com o Plano de Trabalho da avença - ação 'Hospedagem' que teve como vencedora do Pregão a empresa TURISMO PINHEIRO LTDA (CNPJ 214.706.238/0001-41 (peça 28, p. 7) ;
Análise:
11.5.1.2 Apesar de constar na Relação de Pagamentos à peça 28, p. 32, que a despesa refere-se a pagamento efetuado à empresa Turismo Pinheiro Ltda, não podemos aceitar a alegação de defesa, porquanto não foram apresentados documentos fiscais, nem tampouco existe a identificação do favorecido na transferência registrada no extrato bancário à peça 24, p. 54-55;
11.5.2 Pagamento à empresa Agir Produções Artísticas e Culturais, no valor de R$ 15.000,00, em 25/8/2008;
Resposta: O pagamento à empresa Agir Produções Artísticas e Culturais, realizado em 25/8/2008, via transferência bancária (TED) , foi estornado da conta corrente, conforme demonstra extrato bancário ora apresentado (peça 28, p. 7) ;
Análise:
11.5.2.1 Realmente a TED foi devolvida conforme se comprova no extrato bancário à peça 24, p. 46, devendo ser excluído do débito apurado o valor de R$ 15.000,00 relativo à data de 25/8/2008;
11.5.3 Pagamento à empresa Agir Produções Artísticas e Culturais, no valor de R$ 15.000,00, em 28/8/2008;
Resposta: Trata-se de pagamento à empresa de produção cultural que prestou serviços ao projeto, porém, a entidade não mais possui o documento de liquidação correspondente a esta transação - nota fiscal - também pelo lapso temporal decorrido desde o pagamento. Ressalta que o pagamento tem relação direta com o Plano de Trabalho do Convênio, no item 2.3, referente às Atividades Culturais de Lançamento (peça 28, p. 7) ;
Análise: Apesar de constar o pagamento, à empresa Agir Produções Artísticas e Culturais, no valor de R$ 15.000,00, relativo à data de 25/8/2008, na Relação de Pagamentos à peça 29, p. 29, bem como a entidade haver demonstrado, à peça 28, p. 98 e 121, que o referido valor foi efetivamente transferido para a conta da referida empresa, a convenente não logrou apresentar os documentos fiscais propriamente ditos: notas fiscais, faturas, recibos ou outros equivalentes. Essa ausência dos comprovantes fiscais ou equivalentes, que estavam previstos no § 2º da cláusula oitava do termo de convênio (peça 1, p. 88-90) , impede o atesto do nexo de causalidade entre os recursos recebidos e as despesas efetuadas, razão pela qual não é possível acolher as alegações de defesa;
11.5.4 Pagamento à empresa Arcos Rio Palace Hotel LTDA, no valor R$ 1.600,00, em 25/7/2008 e pagamento à empresa Arcos Rio Palace Hotel LTDA, no valor de R$ 932,06, em 28/7/2008;
Resposta: Os pagamentos à empresa Arcos Rio Palace Hotel Ltda foram realizados via transferência bancária e possuem comprovação no extrato da conta corrente apresentado. Também neste caso, inexiste o documento de liquidação correspondente à transação, mas o nexo causal entre as despesas e o convênio é comprovado pelas metas aprovadas no Plano de Trabalho, relacionadas à hospedagem conforme itens 1.5; 2.2.7; 2.3.8 (peça 28, p. 7) ;
Análise:
11.5.4.1 Apesar de constar na Relação de Pagamentos à peça 28, p. 28, que as despesas referem-se a pagamentos efetuados à empresa Arcos Rio Palace Hotel Ltda, não podemos aceitar a alegação de defesa, porquanto não foram apresentados documentos fiscais, nem tampouco existe a identificação do favorecido nas transferências registradas no extrato bancário à peça 24, p. 45;
11.5.5 Débito não identificado, no valor de R$ 15.000,00 (quinze mil reais) , em 25/8/2008;
Resposta: O débito de R$ 15.000,00 é o mesmo mencionado no item a.2 (11.5.2 desta instrução) , transferência para a empresa Agir Produções Artísticas e Culturais, estornada de acordo com o extrato bancário (peça 28, p. 8) ;
Análise: Realmente o referido débito é o mesmo já analisado no subitem 11.5.2 supra, onde restou verificado que a TED foi devolvida, conforme se comprova no extrato bancário à peça 24, p. 46, devendo ser excluído o valor de R$ 15.000,00 relativo à data de 25/8/2008 do débito apurado pelo Minc;
11.5.6 Pagamento à empresa Pit Limpeza LTDA, no valor R$ 2.100,00, em 10/10/2008; pagamento à empresa Turismo Pinheiro Ltda, no valor R$ 38.994,05, em 16/12/2008; pagamento à empresa MVG dos santos portaria - ME, no valor de R$ 7.800,00, em 19/12112008; pagamento à empresa HB Com e Serviços LTDA, no valor de R$ 7.900,00, em 16/1/2009; pagamento à empresa Diagonal Produções, no valor de R$ 4.580,00, em 16/1/2009; pagamento à empresa Prisma serviços e locação de iluminação, no valor de R$ 7.900,00, em 16/1/2009; pagamento à empresa Saniblock locação de bens móveis Ltda-ME, no valor de R$ 5.500,00, em 16/1/2009; pagamento à empresa Casa das tortas, no valor de R$ 1.800,00, em 20/1/2009; pagamento à empresa Sol movimento da cena centro de pesquisa, no valor de R$ 6.000,00, em 20/1/2009; pagamento à empresa L.A Ribeiro Comércio, no valor de R$ 7.900,00, em 20/1/2009; pagamento à empresa W3OL Comunicações Ltda, no valor de R$ 8.000,00, em 11/2/2009; pagamento à empresa T. Som - Locação de aparelhos de som, no valor de R$ 9.500,00, em 27/5/2009 e pagamento à empresa Antônio Marcos Brota Audio - ME, no valor de R$ 20.500,00, em 27/5/2009;
Resposta: Todos os pagamentos acima estão relacionados com as metas previstas e aprovadas no Plano de Trabalho, porém, a entidade não mais possui os documentos de liquidação correspondentes, devido ao interstício entre a execução do objeto e a presente defesa. Repise-se que todos os pagamentos realizados na execução do Convênio possuem nexo de causalidade com o Plano de Trabalho (peça 28, p. 8) ;
Análise:
11.5.6.1 Conforme já exposto na análise do subitem 11.5.1, não podemos acatar essa alegação de defesa, tendo em vista que, conforme quadro à peça 2, p. 166, os responsáveis foram notificados diversas vezes, no período de 22/7/2010 a 18/2/2014, acerca das irregularidades, e a partir do Acórdão 2252/2016-TCU-Plenário, rel. Ministro Raimundo Carreiro, Sessão de 31/8/2016, publicado no Boletim de Jurisprudência 143, o prazo quinquenal para a guarda da documentação pelo convenente se interrompe pela prática de ato que, de alguma forma, leve ao conhecimento do responsável convenente a necessidade de adoção de alguma providência relativa à prestação de contas. Além disso, o próprio convênio celebrado continha a seguinte obrigação legal (peça 1, p. 88-90, grifamos) :
CLÁUSULA OITAVA - DA PRESTAÇÃO DE CONTAS
 (...) 
PARÁGRAFO SEGUNDO: As despesas serão comprovadas mediante documentos fiscais ou equivalentes, devendo as faturas, notas fiscais, recibos e quaisquer outros documentos comprobatórios ser emitidos dentro da vigência do instrumento e em nome do CONVENENTE, com a identificação do título e número deste CONVÊNIO e mantidos em arquivos em boa ordem, à disposição dos órgãos de controle interno e externo, pelo prazo de 5 (cinco) anos, contados da aprovação da tomada de contas do gestor do CONCEDENTE, pelo Tribunal de Contas da União, relativa ao exercício em que ocorreu a concessão.
11.5.6.2 Todavia, podemos aceitar os pagamentos efetuados à empresa Turismo Pinheiro Ltda, no valor R$ 38.994,05, porquanto consta, à peça 239-269, documentação relativa ao procedimento licitatório e contrato, onde é possível verificar o detalhamento dos serviços contratados, estabelecendo o nexo de causalidade entre o desembolso dos recursos recebidos (peça 28, p. 146) e as despesas realizadas (peça 28, p. 242) ;
11.5.7 Não foram apresentados os recibos de Pagamento Autônomos (RPAs) ou documentos fiscais hábeis referentes a pagamentos efetuados à Raissa Luisa Assis Marques, valor total R$ 12.000,00 e Massilon Cruz Santos, valor total R$ 14.000,00 (o valor real é R$ 7.000,00, conforme ressalva à peça 2, p. 113) , com a informação a qual rubrica e serviço foram prestados;
Resposta: Os recibos comprobatórios das transações para Raissa Marques e Massilon Cruz Santos constam da prestação de contas ora apresentada e estão em conformidade com o extrato bancário da conta corrente (peça 28, p. 9) ;
Análise: Verifica-se na prestação de contas ora apresentada:
- recibos emitidos por Raissa Luisa Assis Marques, nos valores de: R$ 3.000,00, em 6/8/2008 (peça 28, p. 109) , R$ R$ 15.000,00, em 10/9/2008 (peça 28, p. 123) , R$ 1.500,00, em 8/10/2008 (peça 28, p. 126) , R$ 1.500,00, em 6/11/2008 (peça 28, p. 136) , R$ 1.500,00, em 9/12/2008 (peça 28, p. 140) , R$ 1.500,00, em 5/1/2008 (peça 28, p. 152) , R$ 1.500,00, em 5/2/2008 (peça 28, p. 199) , referentes a serviços de pesquisa;
- depósitos em conta poupança, tendo como favorecido Raissa Luisa Assis Marques, nos valores de: 3.000,00, em 6/8/2008 (peça 28, p. 109) , R$ 1.500,00, em 10/9/2008 (peça 28, p. 122) , R$ 1.500,00, em 8/10/2008 (peça 28, p. 127) , R$ 1.500,00, em 6/11/2008 (peça 28, p. 137) , R$ 1.500,00, em 9/12/2008 (peça 28, p. 141) , R$ 1.500,00, em 5/1/2008 (peça 28, p. 151) e R$ 1.500,00, em 5/2/2008 (peça 28, p. 198) ;
11.5.7.1 Assim, quanto aos pagamentos efetuados à Raissa Luisa Assis Marques, a documentação apresentada logrou demonstrar a regularidade dos pagamentos, devendo ser excluído do débito apurado o valor de R$ 12.000,00.
11.5.7.2 Todavia, quanto aos pagamentos efetuados à Massilon Cruz Santos, logramos localizar apenas a transferência para poupança, tendo como favorecido Massilon Cruz Santos, à peça 28, p. 47, no valor R$ 7.000,00, não existindo na prestação de contas qualquer documento comprobatório da despesa (recibo) , devendo ser mantida a impugnação do valor de R$ 7.000,00 (tendo em vista a ressalva à peça 2, p. 113) ;
11.5.8 Não foram apresentados os recibos de Pagamento Autônomos (RPAs) ou documentos fiscais hábeis referentes a pagamentos efetuados aos prestadores abaixo identificados, com a informação a qual rubrica e serviço foram prestados;
Resposta: Para os prestadores de serviços abaixo identificados, a entidade não possui os recibos correspondentes às transações bancárias, muito embora seja possível comprovar os valores que foram pagos a estas pessoas pelo extrato bancário da conta corrente, conforme indicação abaixo (peça 28, p. 9) :
Danielle Moreira de Oliveira, nos valores de R$ 9.000,00 (peça 28, p. 95) , R$ 4.500,00 (peça 28, p. 110) e R$ 4.500,00 (peça 28, p. 117) , que somam R$ 18.000,00;
Thiago Costa Machado, nos valores de R$ 9.000,00 (peça 28, p. 96) , R$ 5.000,00 (peça 28, p.111) e R$ 4.500,00 (peça 28, p. 116) que somam R$ 18.500,00;
Tatiana Matos Rezende, nos valores de R$ 1.500,00 (peça 28, p. 97) , e R$ 845,00 (peça 28, p. 118) que somam R$ 2.345,00;
Cliuson Rodio Padilha, no valor de R$ 7.000,00 (peça 28, p. 107) ;
Thiago Vasconcellos Modenesi, nos valores de R$ 4.500,00 (peça 28, p. 119) , R$ 4.500,00 (peça 28, p.120) e R$ 9.000,00 (peça 28, p. 149) que somam R$ 18.000,00;
Vanessa Santos B Bivar, nos valores de R$ 2.000,00 (peça 28, p. 128) , R$ 2.000,00 (peça 28, p.139) , R$ 2.000,00 (peça 28, p. 144) e R$ 2.000,00 (peça 28, p. 153) , que somam R$ 8.000,00;
Julio Bamez Pignata Cattai, nos valores de R$ 2.000,00 (peça 28, p. 129) , R$ 2.000,00 (peça 28, p.138) , R$ 2.000,00 (peça 28, p. 147) , R$ 2.000,00 (peça 28, p. 154) , R$ 2.000,00 (peça 28, p. 202) , que somam R$ 10.000,00;
Análise:
11.5.8.1 Verifica-se que os responsáveis somente demonstram que houve transferência de recursos para as contas das pessoas acima relacionadas, entretanto, não apresentaram os documentos comprobatórios que estavam previstos no § 2º da cláusula oitava do termo de convênio (peça 1, p. 88-90) , no caso, os recibos contendo a discriminação dos serviços realizados, não sendo possível, portanto, estabelecer o nexo de causalidade entre o desembolso dos recursos federais e as despesas realizadas;
11.5.9 Não foram apresentados os recibos de Pagamento Autônomos (RPAs) ou documentos fiscais hábeis referentes a pagamentos efetuados à Erlei Roberto de Melo, no valor total de R$ 10.000,00, com a informação a qual rubrica e serviço foram prestados;
Resposta: O extrato comprobatório do pagamento à Erlei Roberto de Melo está apensado à prestação de contas encaminhada (peça 28, p. 9) ;
Análise:
11.5.9.1 Foi apresentado o recibo (peça 28, p. 132) , no valor de R$ 10.000,00, referente a serviços artísticos, emitido por Erlei Roberto de Melo, sendo também possível verificar que foram efetuados dois pagamentos no valor de R$ 5.000,00, conforme extrato à peça 28, p. 130-131. Assim, deve ser excluído do débito apurado o valor de R$ 10.000,00 relativo à data de 25/8/2008;
11.5.10 Não foram apresentados os recibos de Pagamento Autônomos (RPAs) ou documentos fiscais hábeis referentes a pagamentos efetuados aos prestadores abaixo identificados, com a informação a qual rubrica e serviço foram prestados;
Resposta: Para os prestadores de serviços abaixo identificados, a entidade não possui os recibos correspondentes às transações bancárias, muito embora seja possível comprovar os valores que foram pagos a estas pessoas pelo extrato bancário da conta corrente, conforme indicação abaixo (peça 28, p. 9) :
Natalia Moura Borges, valor total R$ 9.000,00 (peça 28, p. 133) ;
Gabriela Azeredo Chaves, valor total R$ 4.000,00 (peça 28, p. 145-200) ;
Luiz Gustavo Silva Ribas, valor total R$ 655,00 (peça 28, p. 201) ;
Rodrigo Moreira Campos, valor total R$ 4.500,00 (peça 28, p. 150) ;
Gislaine Ronise Feuser, valor total R$ 8.000,00 (peça 28, p. 184) ;
Flávio Angelo Santos, valor total R$ 3.000,00 (peça 28, p. 194) ;
Henrique George Mautner, valor total R$ 4.000,00 (peça 28, p. 195) ;
Paula Regina Martins, valor total R$ 3.210,00 (peça 28, p. 125) ;
Charles Mendes, valor total de R$ 5.000,00 (peça 28, p. 143) ;
Ana Cristina Santos Souza, no valor de R$ 700,00 (peça 28, p. 190) .
Análise:
11.5.10.1 Verifica-se que os responsáveis somente demonstram que houve transferência de recursos para as contas das pessoas acima relacionadas, entretanto, não apresentaram os documentos comprobatórios que estavam previstos no § 2º da cláusula oitava do termo de convênio (peça 1, p. 88-90) , no caso, os recibos contendo a discriminação dos serviços realizados, não sendo possível, portanto, estabelecer o nexo de causalidade entre o desembolso dos recursos federais e as despesas realizadas;
11.5.11 Não comprovação da aplicação de R$ 101.586,00, referente à diferença entre o total do valor do convênio, R$ 542.930,00, às despesas não comprovadas elencadas acima, no valor de R$ 341.894,62, e as despesas efetivamente comprovadas no valor de R$ 92.449,38.
Resposta: Houve aplicação financeira no valor de R$ 350.000,00, tendo sido resgatados ao longo da execução R$ 366.568,30 (total rendimentos de aplicação: R$ 16.568,30) . Seguem, anexos à Prestação de Contas, os respectivos extratos bancários que comprovam a referida aplicação (peça 28, p. 10) ;
Análise: Com relação às movimentações financeiras ocorridas na conta vinculada, bem como na conta de aplicação financeira, observa-se o seguinte:
11.5.11.1 No extrato de aplicação financeira, à peça 28, p. 72, verifica-se que, dos R$ 434.344,00 recebidos do concedente em 9/6/2008 (peça 28, p. 44) , somente R$ 350.000,00 foram aplicados em 18/7/2008, tendo sido auferido o montante de R$ 16.568,30, cuja a destinação específica não foi esclarecida pelos responsáveis, devendo ser incluído no débito que restar apurado;
11.5.11.2 No extrato da conta vinculada, verifica-se que a referida conta apresentou saldo zero somente em 31/5/2010 (peça 28, p. 69) , e a conta de aplicação financeira apresentou saldo zero em 29/1/2010 (peça 28, p. 90) ;
11.5.11.3 Assim, considerando que os valores apurados como débito serão corrigidos a partir da data do recebimento dos recursos federais pela convenente até a data do efetivo ressarcimento aos cofres do Fundo Nacional de Cultura, não se pode incluir nos valores a serem ressarcidos, aqueles relativos a não aplicação financeira da diferença entre o total repassado (R$ 434.344,00) e o valor aplicado (R$ 350.000,00) , conforme o seguinte entendimento firmado no voto condutor do Acórdão 4920/2009-TCU-Primeira Câmara:
7. (...) não cabe cobrar do responsável o valor correspondente aos rendimentos que seriam auferidos caso os recursos tivessem sido aplicados no mercado financeiro. O que a legislação determina é que seja efetivada a aplicação financeira e que seus rendimentos sejam aplicados no objeto do Convênio, sendo eventual saldo restituído aos cofres federais. O fato de o responsável não ter cumprido a legislação, não aplicando financeiramente os recursos, pode lhe ensejar, tão-somente, a aplicação de multa e o julgamento pela irregularidade das contas. Outrossim, sobre o montante não aplicado no objeto já incidirão correção monetária e juros moratórios, desde a data em que foram colocados à disposição do gestor municipal.
11.5.11.4 Entretanto, quanto aos valores efetivamente apurados como resultado de aplicação financeira (R$ 16.568,30) , verificamos, nos extratos à peça 28, p. 72-91, que os referidos rendimentos retornaram juntamente com o principal à conta vinculada, o que enseja, mesmo entendendo que os valores foram aplicados no objeto do convênio, a devolução do referido valor aos cofres do Fundo Nacional de Cultura, porquanto não é possível dissociá-los do principal, ou seja, os rendimentos derivam dos recursos federais repassados e, portanto, constituem-se em valor a ser aplicado no objeto do convênio, tanto é assim, que no § 1º da cláusula nona do termo de convênio (peça 1, p. 92) , consta:
Compromete-se, ainda o CONVENENTE, a recolher à conta do CONCEDENTE o valor correspondente a rendimentos de aplicação no mercado financeiro, referente ao período compreendido entre a liberação do recurso e sua utilização, quando não comprovar o seu emprego na consecução do objeto, ainda que não tenha feito aplicação.
11.5.11.5 Assim, considerando o entendimento deste Tribunal, expresso, por exemplo no Acórdão 975/2015-TCU-Segunda Câmara, que apenas a aplicação financeira das parcelas executadas pode ser exigida de volta, sob pena de bis in idem, no caso presente, devemos considerar que somente pode ser exigida a devolução do resultado da aplicação financeira sobre o valor executado efetivamente comprovado, que segundo apurado no subitem 14.3 abaixo é de R$ 172.673,43. Seguindo esse entendimento, adotaremos como critério a proporcionalidade entre o valor aplicado (R$ 350.000,00) e o valor executado efetivamente comprovado (R$ 172.673,43) , resultando no valor a ser devolvido de R$ 8.174,01, da seguinte forma:
172.673,43*100/350.000,00=49,335%
49,335%*R$ 16.568,30 = R$ 8.174,01
11.5.11.6 Ainda quanto aos valores que formaram o montante de R$ 16.568,30, auferidos com rendimentos de aplicações no mercado financeiro, mais especificamente em Certificados de Depósito Bancários - CDB, sacados em valores e períodos diversos (peça 28, p. 72-91) , entendemos que deve-se adotar como critério, para a devolução do valor apurado no subitem anterior aos cofres do Fundo Nacional de Cultura, a correção do valor de R$ 8.174,01 a partir de 29/1/2010, data em que a conta de aplicação financeira apresentou saldo zero (peça 28, p. 90) , com supedâneo no subitem 9.2.1 do Acórdão 1255/2013-TCU-Plenário, que estabeleceu o seguinte:
9.2.1. utilização do valor de R$ 14.551,71 (quatorze mil, quinhentos e cinquenta e um reais, e setenta e um centavos) em serviços não autorizados pelo Ministério da Integração Nacional e retidos indevidamente pelo Município de Formoso do Araguaia/TO, sendo o montante formado até 30/11/2012 pelos rendimentos dos recursos federais repassados auferidos a partir de aplicações financeiras em Certificados de Depósitos Bancários - CDB (R$ 14.272,60) e no Fundo de Curto Prazo Administrativo Supremo (R$ 279,11) : 
	Valor (R$) 
	Data 

	14.272,60
	30/11/2012

	279,11
	30/11/2012

11.5.12 Em razão da não comprovação da contrapartida avençada, não restou demonstrado que as despesas comprovadas não se referem às despesas que deveriam ser realizadas a título de contrapartida e, portanto, não restou comprovado que as despesas comprovadas foram efetivamente custeadas com recursos federais repassados pelo Fundo Nacional de Cultura.
Resposta: De fato, a UNE não cumpriu a contrapartida, sendo que houve pagamentos com recursos do convênio a serviços previstos no plano de trabalho como contrapartida (peça 28, p. 10) ;
Análise:
11.5.12.1 Diante dessas constatações, devemos considerar no cálculo do débito ora apurado, os seguintes entendimentos firmados por este Tribunal:
11.5.12.1.1 No Acórdão 2423/2015-TCU-Segunda Câmara, no sentido de que a não aplicação de contrapartida por convenente enseja a devolução ao ente repassador da quantia que deveria ter sido aplicada. O montante devido deve ser obtido a partir da incidência de percentual - extraído da relação original entre contrapartida e recursos repassados pelo concedente - sobre os recursos transferidos e corretamente aplicados;
11.5.12.1.2 No Acórdão 7839/2016-TCU-Segunda Câmara, no sentido de que, no caso de débito relativo à não aplicação de contrapartida de convênio, a atualização monetária deve ser calculada a partir do fim da vigência do ajuste, uma vez que a contrapartida pode ser aplicada ao longo de sua execução, e;
11.5.12.1.3 No Acórdão 620/2014-TCU-Segunda Câmara, no sentido de que a devolução do valor equivalente à contrapartida não aplicada é da responsabilidade do convenente e não do gestor que deu causa à irregularidade. Com o fim de manter a proporcionalidade estabelecida no acordo, a recomposição à União deve corresponder à parcela dos recursos federais que substituíram, indevidamente, o valor da contrapartida na execução do convênio.
12. Dessa forma, em resumo, restaram apuradas as seguintes constatações:
12.1 Consta no Parecer Técnico quanto à execução física e à avaliação dos resultados do projeto - Convênios (peça 1, p. 376-382) que: 'o proponente comprovou a execução técnica integral do objeto de financiamento do atual projeto';
12.2 Quanto ao débito apurado no Parecer Técnico 010/2014/COCAP/CGEEPC/DIC/DEFIC/MINC (peça 2, p. 112-114) , tendo em vista as análises efetuadas no item 11 supra, cabe realizar os seguintes ajustes:
12.2.1 Irregularidades que resultaram na glosa do valor de R$ 170.484,62 (peça 2, p. 112) , em razão da não apresentação dos comprovantes de despesas referentes aos seguintes débitos constantes nos extratos bancários apresentados:
a) débito no valor R$ 9.748,51, datado de 30/3/2009, citado no relatório de pagamento como rubrica não aprovada e sem nota fiscal (glosa mantida conforme subitem 9.5.1) ;
b) pagamento à empresa Agir Produções Artísticas e Culturais, no valor de R$ 15.000,00, em 25/8/2008 (glosa excluída conforme subitem 9.5.2) ;
c) pagamento à empresa Agir Produções Artísticas e Culturais, no valor de R$ 15.000,00, em 28/8/2008 (glosa mantida conforme subitem 9.5.3) ;
d) pagamento à empresa Arcos Rio Palace Hotel Ltda, no valor R$ 1.600,00, em 25/7/2008 (glosa mantida conforme subitem 9.5.4) ;
e) pagamento à empresa Arcos Rio Palace Hotel Ltda, no valor de R$ 932,06, em 28/7/2008 (glosa mantida conforme subitem 9.5.4) ;
f) débito não identificado, no valor de R$ 15.000,00 (quinze mil reais) , em 25/8/2008 (glosa excluída conforme subitem 9.5.5) ;
g) pagamento à empresa Pit Limpeza Ltda, no valor R$ 2.100,00, em 10/10/2008 (glosa mantida conforme subitem 11.5.6.1) ;
h) pagamento à empresa Turismo Pinheiro Ltda, no valor R$ 38.994,05, em 16/12//2008 (glosa excluída conforme subitem 11.5.6.2) ;
i) pagamento à empresa MVG dos Santos Portaria - ME, no valor de R$ 7.800,00, em 19/12//2008 (glosa mantida conforme subitem 11.5.6.1) ;
j) pagamento à empresa HB Com e Serviços Ltda, no valor de R$ 7.900,00, em 16/1/2009 (glosa mantida conforme subitem 11.5.6.1) ;
k) pagamento à empresa Diagonal Produções, no valor de R$ 4.580,00, em 16/1/2009 (glosa mantida conforme subitem 11.5.6.1) ;
l) pagamento à empresa Prisma Serviços e Locação de Iluminação, no valor de R$ 7.900,00, em 16/1/2009 (glosa mantida conforme subitem 11.5.6.1) ;
m) pagamento à empresa Saniblock Locação de Bens Móveis Ltda-ME, no valor de R$ 5.500,00, em 16/1/2009 (glosa mantida conforme subitem 11.5.6.1) ;
n) pagamento à empresa Casa das Tortas, no valor de R$ 1.800,00, em 20/1/2009 (glosa mantida conforme subitem 11.5.6.1) ;
o) pagamento à empresa Sol movimento da cena centro de pesquisa, no valor de R$ 6.000,00, em 20/1/2009 (glosa mantida conforme subitem 11.5.6.1) ;
p) pagamento à empresa L.A. Ribeiro Comércio, no valor de R$ 7.900,00, em 20/1/2009 (glosa mantida conforme subitem 11.5.6.1) ;
q) pagamento à empresa W3OL Comunicações Ltda, no valor de R$ 8.000,00, em 11/2/2009 (glosa mantida conforme subitem 11.5.6.1) ;
r) pagamento à empresa T. Som - Locação de aparelhos de som, no valor de R$ 9.500,00, em 27/5/2009 (glosa mantida conforme subitem 11.5.6.1) ;
s) pagamento à empresa Antônio Marcos Brota Audio - ME, no valor de R$ 20.500,00, em 27/5/2009 (glosa mantida conforme subitem 11.5.6.1) ;
12.2.2 Irregularidades que resultaram na glosa do valor de R$ 171.410,00 (peça 2, p. 113) , em razão da não apresentação dos recibos de Pagamento Autônomos (RPAs) ou documentos fiscais hábeis referentes às seguintes pessoas, com a informação a qual rubrica e serviço foram prestados:
a) Raissa Luisa Assis Marques, valor total R$ 12.000,00 (glosa excluída conforme subitem 11.5.7.1) ;
b) Massilon Cruz Santos, valor total R$ 7.000,00 (glosa mantida conforme subitem 11.5.7.2) ;
c) Danielle Moreira de Oliveira, valor total R$ 18.000,00 (glosa mantida conforme subitem 11.5.7.2) ;
d) Thiago Costa Machado, valor total R$ 32.500,00 (glosa mantida conforme subitem 11.5.8.1) ;
e) Tatiana Matos Rezende, valor total R$ 2.345,00 (glosa mantida conforme subitem 11.5.8.1) ;
f) Cliuson Rodio Padilha, valor total R$ 7.000,00 (glosa mantida conforme subitem 11.5.8.1) ;
g) Thiago Vasconcellos Modenesi, valor total R$ 18.000,00 (glosa mantida conforme subitem 11.5.8.1) ;
h) Vanessa Santos B Bivar, valor total R$ 8.000,00 (glosa mantida conforme subitem 11.5.8.1) ;
i) Julio Bamez Pignata Cattai, valor total R$ 10.000,00 (glosa mantida conforme subitem 11.5.8.1) ;
j) Erlei Roberto de Melo, valor total R$ 10.000,00 (glosa excluída conforme subitem 11.5.9.1) ;
k) Natalia Moura Borges, valor total R$ 9.000,00 (glosa mantida conforme subitem 11.5.10.1) ;
l) Gabriela Azeredo Chaves, valor total R$ 4.000,00 (glosa mantida conforme subitem 11.5.10.1) ;
m) Luiz Gustavo Silva Ribas, valor total R$ 655,00 (glosa mantida conforme subitem 11.5.10.1) ;
n) Rodrigo Moreira Campos, valor total R$ 4.500,00 (glosa mantida conforme subitem 11.5.10.1) ;
o) Gislaine Ronise Feuser, valor total R$ 8.000,00 (glosa mantida conforme subitem 11.5.10.1) ;
p) Flávio Angelo Santos, valor total R$ 3.000,00 (glosa mantida conforme subitem 11.5.10.1) ;
q) Henrique George Mautner, valor total R$ 4.000,00 (glosa mantida conforme subitem 11.5.10.1) ;
r) Paula Regina Martins, valor total R$ 3.210,00 (glosa mantida conforme subitem 11.5.10.1) ;
s) Charles Mendes, valor total de R$ 5.000,00 (glosa mantida conforme subitem 11.5.10.1) ;
t) Ana Cristina Santos Souza, no valor de R$ 700,00 (glosa mantida conforme subitem 11.5.10.1) .
13. Dessa forma, considerando os ajustes efetuados no item anterior, temos:
13.1 Na verdade, os valores impugnados, à peça 2, p. 112 e relatados no subitem 12.2.1 supra, somam R$ 185.754,62 e após os ajustes efetuados nos itens 11.5.1 a 11.5.6 supra, restou apurado como valor efetivamente impugnado o montante de R$ 116.760,57;
13.2 Da mesma forma, na verdade, os valores impugnados, à peça 2, p. 113 e relatados no subitem 12.2.2 supra, somam R$ 166.910,00 e após os ajustes efetuados nos itens 11.5.7 a 11.5.10 supra, restou apurado como valor efetivamente impugnado o montante de R$ 144.910,00.
14. Assim, quanto débito, podemos concluir o seguinte:
14.1 O valor total impugnado perfaz a quantia de R$ 261.670,57, que constitui o débito apurado que deverá ser corrigido a partir de 5/6/2008 e restituídos aos cofres do Fundo Nacional de Cultura pela entidade União Nacional dos Estudantes - UNE, em solidariedade, com a sua responsável, Sra. Lúcia Kluck Stumpf;
14.2. Conforme estabelecido no primeiro termo aditivo ao Convênio 537/2007 (SIAFI/SICONV 624392) (peça 1, p. 136-138) e Ordens Bancárias 2008OB901430, no valor de R$ 300.000,00 (peça 1, p. 160) e 2008OB901431, no valor de R$ 134.344,00, ambas de 5/6/2008, (peça 1, p. 162) , foram repassados, à União Nacional dos Estudantes - UNE, valores no montante de R$ 434.344,00;
14.3 Subtraindo-se do valor total repassado (R$ 434.344,00) o valor total impugnado (R$ 261.670,57) , obtemos o valor cujas despesas foram efetivamente comprovadas (R$ 172.673,43) ;
15. Aplicando-se os entendimentos firmados por este Tribunal, descritos nos subitens 11.5.12.1.1 a 11.5.12.1.3 supra, respectivamente, concluímos que:
15.1 Seguindo entendimento firmado no Acórdão 2423/2015-TCU-Segunda Câmara, tendo em vista que relação original entre contrapartida e recursos repassados pelo concedente foi estabelecida em percentuais de 20% e 80%, apura-se, nesta oportunidade que deve ser considerado como débito, relativo a contrapartida não aplicada, o valor de R$ 34.534,68, correspondente a 20% do montante de R$ 172.673,43, ou seja, 20% dos recursos corretamente aplicados;
15.2 No que tange a contrapartida não aplicada, seguindo o entendimento firmado no Acórdão 7839/2016-TCU-Segunda Câmara, de que no caso de débito relativo à não aplicação de contrapartida de convênio, a atualização monetária deve ser calculada a partir do fim da vigência do ajuste, uma vez que a contrapartida pode ser aplicada ao longo de sua execução, deve-se corrigir o valor de R$ 34.534,68, apurado no item anterior, a partir de 5/6/2009, dia seguinte à data de expiração da vigência do convênio ora examinado, conforme subitem 8.2 supra;
15.3 Da mesma forma, em atenção ao Acórdão 620/2014-TCU-Segunda Câmara, o referido valor de R$ 34.534,68 deverá ser devolvido exclusivamente pela União Nacional dos Estudantes - UNE, tendo em vista o entendimento de que a devolução do valor equivalente à contrapartida não aplicada é da responsabilidade do convenente e não do gestor que deu causa à irregularidade. Com o fim de manter a proporcionalidade estabelecida no acordo, a recomposição à União deve corresponder à parcela dos recursos federais que substituíram, indevidamente, o valor da contrapartida na execução do convênio.
16. Cabe ainda registrar que o parecer técnico à peça 1, p. 378-380, bem como a documentação juntada a defesa (vídeo denominado 'Sexagenária', o livro 'UBES Uma rebeldia consequente', a revista 'UBES 60 anos' e um relatório fotográfico do lançamento do livro) , comprovam a realização das atividades previstas no plano de trabalho aprovado, todavia, a jurisprudência deste tribunal estabelece que a mera execução física do objeto ou de parte dele, por si só, não comprova que os recursos foram aplicados corretamente, cabendo ao responsável demonstrar o nexo causal entre os recursos que lhe foram repassados e os documentos de despesas referentes à execução, tais como notas de empenho, recibos, extratos bancários, de forma que seja possível confirmar que determinada despesa foi executada com os recursos transferidos. Esse entendimento fundamenta-se no dever de prestar contas, previsto no parágrafo único do art. 70 da Constituição Federal, bem como em outros normativos infraconstitucionais, como o Decreto-Lei 200/1967;
17. Resta claro, portanto, que apesar de descrições genéricas e imprecisas constantes no plano de trabalho (peça 1, p. 122-128) , não podemos aceitar pagamentos à pessoas jurídicas sem a apresentação do respectivo documento fiscal, nem tampouco transferências realizadas para pessoas físicas, conforme subitem 12.2.2 supra, sem identificação das despesas realizadas, caracterizando gastos pessoais estranhos ao objeto pactuado em flagrante infringência do art. 30 da IN/STN/1/1997, bem como do § 2º da cláusula oitava do Termo de Convênio 537/2007 (SIAFI/SICONV 624392) ;
18 Por fim, com relação à contrapartida não aplicada, verifica-se que restou caracterizada a inobservância do inciso II do art. 7º da IN/STN/1/1997, bem como do inciso II da cláusula terceira do Termo de Convênio 537/2007 (SIAFI/SICONV 624392) ;
19. Considerando que a boa-fé do responsável deve ser objetivamente analisada e provada no caso concreto, não podendo ser presumida, conforme ampla jurisprudência desta Corte de Contas, entendemos que não foi comprovada a boa-fé dos responsáveis. Por conta disso, a presente Tomada de Contas Especial deve ser julgada irregular e os responsáveis devem ser condenados em débito e multa.
CONCLUSÃO
20. Em face da análise promovida nos itens 5 a 19 da seção 'Exame Técnico', propõe-se acatar as alegações de defesa apresentadas pela Claudia Ferreira de Maya Viana, CPF XXX.242.561-XX, e rejeitar, em parte, as alegações de defesa apresentadas pela União Nacional dos Estudantes (CNPJ 29.258.597/0002-31) , e pela Sra. Lúcia Kluck Stumpf (CPF XXX.002.831-XX) , na condição de presidente e responsável pelo gerenciamento dos recursos à época dos fatos, uma vez que não foram suficientes para sanear totalmente as irregularidades a eles atribuídas, e, tendo em vista que não constam dos autos elementos que permitam reconhecer a boa-fé dos responsáveis, propõe-se que as suas contas sejam julgadas irregulares, nos termos do art. 202, § 6º, do RI/TCU, e que os responsáveis sejam condenados solidariamente em débito, bem como lhes seja aplicada a multa prevista no art. 57 da Lei 8.443/1992, em razão da falta de comprovação da boa e regular aplicação dos recursos que lhes foram repassados por força do Convênio 537/2007 (SIAFI/SICONV 624392) .
21. Em atenção ao item 45 da seção III.1.5, do documento 'Orientações para elaboração de documentos técnicos de controle externo', aprovado pela Portaria-Segecex 28, de 7 de dezembro de 2010, cabe informar que restou caracterizado o seguinte:
21.1 Irregularidades não justificadas: não demonstração da boa e regular aplicação dos recursos federais recebidos, em face da não apresentação da totalidade da documentação comprobatória das despesas realizadas, apresentação de comprovantes sem a discriminação dos serviços prestados, não aplicação da contrapartida e, em termos mais amplos, o não atendimento às disposições legais e conveniais a respeito da prestação de contas avençada;
21.2 responsável: União Nacional dos Estudantes (UNE) , na condição de convenente e Sra. Lúcia Kluck Stumpf (CPF XXX.002.831-XX) , na condição de presidente e responsável pelo gerenciamento dos recursos à época dos fatos, que teve responsabilidade direta pelos atos praticados na execução do convênio e ela foi a responsável pela movimentação financeira do projeto em questão, conforme registrado no item 14 do Relatório de Tomada de Contas Especial 23/2014 (peça 2, p. 166) ;
21.3 conduta culposa: era o responsável pela gestão física e financeira do convênio em questão e, no entanto, não adotou as medidas necessárias no sentido de apresentar documentos comprobatórios de despesas realizadas;
21.4 nexo de causalidade: conforme jurisprudência deste Tribunal (Acórdão 1663/2014-TCU-Primeira Câmara, 883/2014-TCU-1ª Câmara, 459/2014-TCU-1ª Câmara, 399/2001-TCU-2ª Câmara, dentre outros) , a mera execução física do objeto, por si só, não comprova que os recursos foram aplicados corretamente, cabendo ao responsável demonstrar ainda o nexo causal entre os recursos que lhe foram repassados e a consecução do objeto, de forma a comprovar a boa e regular aplicação dos recursos públicos. Restou demonstrada a inobservância do inciso II da cláusula terceira e § 2º da cláusula oitava do Termo de Convênio 537/2007 (SIAFI/SICONV 624392) , bem como do inciso II do art. 7º e 30 da IN/STN/1, de 15/1/1997;
21.5 culpabilidade: é dever elementar de quem recebe recursos públicos a boa e regular aplicação de recursos públicos sob sua responsabilidade, conforme previsto na Constituição Federal e em normas infraconstitucionais. Não há nos autos elementos que permitam concluir pela ocorrência de boa-fé da responsável. É razoável afirmar, por outro lado, que era exigível da responsável conduta diversa daquela que adotou, consideradas as circunstâncias que a cercavam, pois deveria ter tomado as providências necessárias para garantir a correta movimentação dos recursos federais transferidos à entidade.
INFORMAÇÕES ADICIONAIS
22. Cabe ainda mencionar que o processo Processo 016.244/2012-5 trata de representação feita pelo Ministério Público junto ao TCU para apurar irregularidades em diversos convênios nos quais a UNE figurou como entidade beneficiada. Entre esses convênios encontra-se o Convênio 537/2007 (SIAFI/SICONV 624392) , ora examinado.
23. O processo conexo já foi instruído, com proposta de mérito, e está aguardando pronunciamento do Relator. Na ocasião, foi proposto naqueles autos analisar somente as irregularidades que não tenham resultado em dano ao erário, de modo que as irregularidades ensejadoras de débito seriam tratadas neste processo. Nesse sentido, entende-se que não há reflexo entre as decisões proferidas nos dois processos.
PROPOSTA DE ENCAMINHAMENTO
24. Diante do exposto, submetemos os autos à consideração superior, propondo:
a) acolher as alegações de defesa apresentadas pela Sra. Claudia Ferreira de Maya Viana, CPF XXX.242.561-XX, julgar regulares as suas contas, dando-lhe quitação plena, nos termos dos arts. 16, inciso I, 17 e 23, inciso I, da Lei 8.443/1992, c/c o artigo 207 e 214, inciso I, do Regimento Interno/ TCU;
b) rejeitar parcialmente as alegações de defesa apresentadas pela União Nacional dos Estudantes - UNE, CNPJ 29.258.597/0002-31 e Sra. Lúcia Kluck Stumpf, CPF XXX.167.810-XX;
c) com fundamento nos arts. 1º, inciso I, 16, inciso III, alínea 'b' e 'c', e § 2º da Lei 8.443/1992 c/c os arts. 19 da mesma Lei, e com arts. 1º, inciso I, 209, incisos II e III, e § 5º, 210 e 214, inciso III, do Regimento Interno, julgar irregulares as contas da União Nacional dos Estudantes (CNPJ 29.258.597/0002-31) , e da Sra. Lúcia Kluck Stumpf (CPF XXX.002.831-XX) , na condição de presidente e responsável pelo gerenciamento dos recursos à época dos fatos, em face da não comprovação da regular e boa gestão dos recursos recebidos por conta do Convênio 537/2007 (SIAFI/SICONV 624392) , e condená-los ao pagamento dos débitos indicados a seguir, fixando- lhes o prazo de 15 (quinze) dias, a contar das notificações, para que comprovem, perante o Tribunal, o recolhimento das referidas quantias aos cofres do Fundo Nacional de Cultura, nos termos do art. 23, inciso III, alínea 'a', da Lei Orgânica do TCU c/c o art. 214, inciso III, alínea 'a', de seu Regimento Interno, acrescidas da atualização monetária e dos juros de mora, a contar das datas especificadas até a data do efetivo recolhimento, na forma da legislação em vigor;
Débitos
c.1) Débito 1 - responsabilidade solidária da União Nacional dos Estudantes (CNPJ 29.258.597/0002-31) e da Sra. Lúcia Kluck Stumpf (CPF XXX.002.831-XX) :
	VALOR ORIGINAL (R$) 
	DATA DA OCORRÊNCIA

	261.670,57
	5/6/2008

	8.174,01
	29/1/2010

Valor atualizado em 28/11/2016: R$ 661.231,10
c.2) Débito 2 - responsabilidade exclusiva da União Nacional dos Estudantes (CNPJ 29.258.597/0002-31) :
	VALOR ORIGINAL (R$) 
	DATA DA OCORRÊNCIA

	34.534,68
	5/6/2009

Valor atualizado em 28/11/2016: R$ 74.253,82
d) aplicar a União Nacional dos Estudantes (CNPJ 29.258.597/0002-31) , e a Sra. Lúcia Kluck Stumpf (CPF XXX.002.831-XX) , individualmente, a multa prevista no art. 57 da Lei 8.443/1992 c/c o art. 267 do Regimento Interno, com a fixação do prazo de quinze dias, a contar das notificações, para comprovar, perante o Tribunal, conforme art. 214, inciso III, alínea 'a', do Regimento Interno, o recolhimento das dívidas aos cofres do Tesouro Nacional, atualizadas monetariamente desde a data do acórdão que vier a ser proferido até a dos efetivos recolhimentos, se forem pagas após o vencimento, na forma da legislação em vigor;
e) autorizar, desde logo, nos termos do art. 28, inciso II, da Lei 8.443/1992, a cobrança judicial das dívidas caso não atendidas às notificações;
f) autorizar, caso requerido, nos termos do art. 26 da Lei 8.443/1992, c/c o art. 217 do Regimento Interno do Tribunal, o parcelamento das dívidas em até 36 (trinta e seis) parcelas, atualizadas monetariamente até a data do pagamento, esclarecendo às responsáveis que a falta de pagamento de qualquer parcela importará no vencimento antecipado do saldo devedor (§ 2º do art. 217 do Regimento Interno do Tribunal) , sem prejuízo das demais medidas legais previstas;
g) alertar as responsáveis de que a falta de comprovação do recolhimento de qualquer parcela importará o vencimento antecipado do saldo devedor, nos termos do § 2º do art. 217 do Regimento Interno deste Tribunal;
h) encaminhar cópia desta deliberação, acompanhada do relatório e voto que a fundamentam, ao Procurador-Chefe da Procuradoria da República no Estado de São Paulo, nos termos do § 3º do art. 16 da Lei 8.443/1992 c/c o § 7º do art. 209 do Regimento Interno do TCU."
	É o relatório.

8.1. Paulo Machado Guimarães (OAB-DF 5.358), representando Cláudia Ferreira de Maya Viana.
8.2. Paula Costa (OAB-SP 194.573) e outros, representando Lúcia Kluck Stumpf.
8.3. José Nelson Vilela Barbosa Filho (OAB-PE 16.302) e outros, representando União Nacional dos Estudantes.

Subprocurador-Geral Lucas Rocha Furtado.

TOMADA DE CONTAS ESPECIAL. CONVÊNIO. FUNDO NACIONAL DE CULTURA. NÃO COMPROVAÇÃO DE PARTE DAS DESPESAS. NÃO APLICAÇÃO DA CONTRAPARTIDA. CITAÇÃO. EXCLUSÃO DE UMA PESSOA DA RELAÇÃO PROCESSUAL. BOA-FÉ. CONCESSÃO DE NOVO E IMPRORROGÁVEL PRAZO PARA RECOLHIMENTO DO DÉBITO. A verificação de que as irregularidades apuradas decorreram de desconhecimento das regras de gestão de recursos públicos por parte dos responsáveis, tendo em vista sua específica condição e as circunstâncias que condicionaram a conduta no caso concreto, permite o reconhecimento da boa-fé, razão por que se concede novo e improrrogável prazo para o recolhimento do débito.

TOMADA DE CONTAS ESPECIAL (TCE)

Secretaria de Controle Externo de Tomada de Contas Especial (SecexTCE).

Trata-se de tomada de contas especial (TCE) instaurada pelo Ministério da Cultura (MinC) em desfavor de Lúcia Kluck Stumpf, à época presidente da União Nacional dos Estudantes (UNE) , em razão de deficiências na documentação exigida para a prestação de contas do convênio 537/2007 (Siafi/Siconv 624.392) , que tinha por objeto o apoio para a implementação do projeto "Sempre Jovem e Sexagenária".
O convênio foi firmado no valor final de R$ 542.930,00, sendo R$ 434.344,00 à conta do órgão concedente e R$ 108.586,00 referentes à contrapartida da entidade convenente. Os recursos federais foram liberados por meio de duas ordens bancárias creditadas na conta específica do convênio em 9/6/2008.
Na fase interna da TCE, conforme consta nos relatórios de análise financeira 13/2013 e 10/2014 e relatório de TCE 23/2014, o órgão concedente concluiu pela impugnação total das despesas devido ao não saneamento das irregularidades. O Controle Interno anuiu a esse posicionamento.
No âmbito do TCU, além de Lúcia Kluck Stumpf, também foram regularmente citadas pelo valor total dos recursos federais repassados: Cláudia Ferreira de Maya Viana, procuradora nomeada para gerir os recursos do convênio, e a própria UNE, em sintonia com o Enunciado 286 da Súmula de Jurisprudência do TCU.
Em sua análise de mérito, a secretaria especializada concluiu pelo acolhimento das alegações de defesa oferecidas por Claudia Ferreira de Maya Viana e pela rejeição parcial das apresentadas pela UNE e por Lúcia Kluck Stumpf, propondo julgar irregulares suas contas, com a imputação do débito em valores históricos de R$ 304.379,26 e a aplicação da multa prevista no art. 57 da Lei 8.443/1992.
Posteriormente, a União Nacional dos Estudantes juntou novos documentos de defesa (peça 44) , consistentes em declarações de fornecedores. Suplicou para que o Tribunal aprovasse as contas, à luz do princípio do formalismo moderado, da vasta documentação comprobatória e da dificuldade de defesa diante do longo período de tempo transcorrido desde a época dos fatos.
Corroboro, parcialmente, as análises empreendidas pela unidade instrutora, as quais contaram com a anuência do Ministério Público junto ao TCU, incorporando os seus fundamentos às minhas razões de decidir no que não conflitar com este voto.
De fato, considerando que não constam nos autos documentos que indiquem atos de gestão praticados por Claudia Ferreira de Maya Viana, especialmente relativos à autorização de pagamentos e à elaboração da prestação de contas, e considerando, ainda, que ela atuou somente como representante naquele ato específico, cabe acolher suas alegações de defesa para excluí-la do rol de responsáveis deste processo.
A prestação de contas apresentada pela UNE e por Lúcia Kluck Stumpf, com um resultado total de R$ 450.912,30, pode ser assim sumarizada: no lado das receitas, R$ 434.344,00 repassados pelo MinC e R$ 16.568,30 de rendimento de aplicação financeira; no lado das despesas, R$ 417.120,88 de gastos realizados, R$ 33.211,92 de bloqueio judicial e R$ 579,50 de tarifas bancárias e impostos (peças 28 e 32, p. 26) .
Dos dispêndios supostamente efetuados, corroboro a análise da unidade técnica no sentido de que, nesta ocasião, ainda não foram devidamente comprovados os montantes de R$ 116.760,57 (não comprovação de despesas referentes a débitos constantes nos extratos bancários) e de R$ R$ 144.910,00 (não apresentação dos recibos de pagamento autônomo ou documentos fiscais hábeis atinentes a algumas pessoas com a informação sobre qual rubrica e serviço foram prestados) , perfazendo um total impugnado de R$ 261.670,57. 
As declarações de alguns fornecedores juntadas à peça 44 não se prestam a tal fim, pois não consistem em documentos válidos de despesa.
Consequentemente, entendo que as despesas comprovadas totalizam R$ 155.450,31, resultante da diferença entre as despesas realizadas pela convenente (R$ 417.120,88) e a quantia impugnada (R$ 261.670,57) . 
Ocorre que, conforme consta na prestação de contas e foi assumido nas alegações de defesa, a convenente não cumpriu a contrapartida (peças 28 e 32, p. 10) . Assim, deve-se manter a proporção de 80%-20% previsto no convênio sobre as despesas realizadas e ora acatadas (R$ 155.450,31) , equivalendo a R$ 124.360,25 para o MinC e a R$ 31.090,06 para a UNE.
Assim, o débito final a cargo das responsáveis é de R$ 326.552,05, decorrente da soma de R$ 261.670,57 (despesas sem a devida comprovação) , mais R$ 31.090,06 (proporção da contrapartida que deixou de ser aplicada) , mais R$ 33.791,42 (bloqueios judiciais sem correlação com o objeto do convênio e taxas bancárias vedadas pelo art. 8º, inciso VI, da então vigente IN-STN 1/1997) . Ou seja, abate-se do débito apenas os R$ 124.360,25 referentes à proporção do MinC sobre as despesas realizadas e ora acatadas.
Quanto à responsabilidade e ao marco temporal, penso que assiste razão à unidade instrutora quando afirma que o valor da contrapartida não aplicada (corrigido para R$ 31.090,06) deverá ser devolvido exclusivamente pela UNE, tendo em vista o entendimento de que a devolução de tal valor é da responsabilidade da convenente e não da gestora que deu causa à irregularidade, e que a atualização monetária deve ser calculada a partir do fim da vigência do ajuste, segundo consta nos parágrafos 15.2 e 15.3 da instrução transcrita no relatório precedente.
Deixo de acolher a proposta de acrescer ao débito a quantia de R$ 8.174,01 relativa à não aplicação de parte dos recursos federais repassados no mercado financeiro, pois apenas deve ser considerada como débito a ausência de devolução ou a não aplicação no objeto do convênio de rendimentos financeiros efetivamente auferidos. O contrário, seria apropriação indevida de valores. Nos casos de falta de aplicação dos recursos no mercado, em que não houve rendimentos financeiros, perfilho o entendimento de que tal conduta configura irregularidade sem débito, mas passível de aplicação de multa ante a infringência do art. 20, § 1º, da então vigente IN/STN 1/1997 (Acórdãos 291/2002, 475/2005 e 1.700/2005, da 1ª Câmara) .
Em relação à alegação da UNE de que sua defesa foi prejudicada pelo transcurso de prazo, destaco que, desde a época da apresentação da prestação de contas, em 2010, o concedente não havia considerado os documentos de despesa juntados como suficientes para comprovar a regularidade da execução financeira. Assim, cabia à UNE manter a documentação até que sua prestação fosse aprovada pelo órgão concedente.
Embora persista o débito, reputo que não é o caso de proceder ao julgamento imediato da irregularidade das contas, como propõe a unidade instrutora e o Parquet, mas sim de conceder novo e improrrogável prazo para o recolhimento do valor impugnado.
A Lei Orgânica do TCU, Lei 8.443/1992, estabelece o seguinte em seu art. 12, §§ 1º e 2º:
"§ 1º  O responsável cuja defesa for rejeitada pelo Tribunal será cientificado para, em novo e improrrogável prazo estabelecido no Regimento Interno, recolher a importância devida.
§ 2° Reconhecida pelo Tribunal a boa-fé, a liquidação tempestiva do débito atualizado monetariamente sanará o processo, se não houver sido observada outra irregularidade nas contas."
	       Na mesma linha, o Regimento Interno do TCU assim dispõe, em seu art. 202:
"Art. 202. Verificada irregularidade nas contas, o relator ou o Tribunal:
...
II - se houver débito, ordenará a citação do responsável para que, no prazo de quinze dias, apresente alegações de defesa ou recolha a quantia devida, ou ainda, a seu critério, adote ambas as providências;
...
§ 2º Na oportunidade da resposta à citação, será examinada a ocorrência de boa-fé na conduta do responsável e a inexistência de outra irregularidade nas contas. 
§ 3º Comprovados esses requisitos e subsistindo o débito, o Tribunal proferirá, mediante acórdão, deliberação de rejeição das alegações de defesa e dará ciência ao responsável para que, em novo e improrrogável prazo de quinze dias, recolha a importância devida. 
§ 4º Na hipótese do parágrafo anterior, a liquidação tempestiva do débito atualizado monetariamente saneará o processo e o Tribunal julgará as contas regulares com ressalva e dará quitação ao responsável. 
§ 5º O ofício que der ciência ao responsável da rejeição das alegações de defesa deverá conter expressamente informação sobre o disposto no parágrafo anterior.
§ 6º Não reconhecida a boa-fé do responsável ou havendo outras irregularidades, o Tribunal proferirá, desde logo, o julgamento definitivo de mérito pela irregularidade das contas...." (grifos acrescidos) 
Dos dispositivos extrai-se que, em havendo boa-fé, deverá ser concedido novo prazo para que os responsáveis possam recolher a quantia impugnada.
No caso dos autos, não se pode deixar de considerar que a gestão da UNE, à época, era insipiente, formada por estudantes, que não detinham conhecimentos técnicos ou teóricos sobre a gestão de recursos públicos. A meu ver, é relevante para o deslinde do processo o fato de os gestores desses recursos não serem profissionais remunerados tarimbados em gestão pública, mas estudantes universitários escolhidos pelos seus pares para fazer política estudantil.
Tais circunstâncias e condicionantes devem ser levadas em consideração neste processo, à luz do que dispõe o art. 22 da Lei de Introdução ao Direito Brasileiro:
"Art. 22.  Na interpretação de normas sobre gestão pública, serão considerados os obstáculos e as dificuldades reais do gestor e as exigências das políticas públicas a seu cargo, sem prejuízo dos direitos dos administrados.
§ 1º  Em decisão sobre regularidade de conduta ou validade de ato, contrato, ajuste, processo ou norma administrativa, serão consideradas as circunstâncias práticas que houverem imposto, limitado ou condicionado a ação do agente. 
§ 2º  Na aplicação de sanções, serão consideradas a natureza e a gravidade da infração cometida, os danos que dela provierem para a administração pública, as circunstâncias agravantes ou atenuantes e os antecedentes do agente."
24.	Nessas situações, em que se verifica que as irregularidades apuradas decorreram de desconhecimento das regras de gestão de recursos públicos por parte da responsável, tendo em vista sua específica condição e as circunstâncias que condicionaram a conduta no caso concreto, entendo que é possível reconhecer a existência de boa-fé e conceder novo e improrrogável prazo para o recolhimento do débito. 
25.	Assim decidiu o Plenário desta Corte no Acórdão 1186/2009-TCU-Plenário, do qual transcrevo trecho do voto que o fundamentou, por elucidativo:
"Já em relação à Cooperativa Cresol Baser, alinho-me parcialmente ao entendimento externado pela unidade técnica no sentido de que a entidade incorreu em falhas na execução do convênio. As justificativas apresentadas pelo responsável não resolvem a questão a seu favor, subsistindo o débito imputado.
Nada obstante, considero desnecessário o pronto e imediato julgamento pela irregularidade das contas da cooperativa. A análise dos elementos constantes dos autos não permite concluir, de forma clara e inconteste, que as irregularidades incorridas pela entidade tenham decorrido por dolo ou desídia dos gestores.
Com efeito, quando do exame da justificativa relativa à inexigibilidade de licitação para contratação de instrutores para os cursos ministrados, a unidade técnica chamou atenção para o fato de que o gestor local demonstrava desconhecer os dispositivos legais que regulam a espécie.
E essa mesma conclusão é possível extrair das demais faltas imputadas ao responsável.
Como regra geral, o desconhecimento da lei não justifica o seu descumprimento, razão pela qual remanesce o débito. Todavia observo que tal ignorância reforça a existência de boa-fé por parte do gestor local, dando conta, ainda, de que a sucessão de faltas observadas na gestão dos recursos federais corresponde na verdade a uma só irregularidade, que se desdobrou em vários segmentos gerenciais, sem macular a presunção de boa-fé que milita em favor da pessoa jurídica beneficiária dos valores federais.
Assim, diante dos indícios de boa-fé e da forte convicção de que a seqüência de faltas corresponde a uma só irregularidade, que teria sido perpetrada pelo desconhecimento dos procedimentos a adotar na gestão dos recursos federais, julgo mais adequado, nesta fase processual, que o TCU promova a rejeição das alegações de defesa da entidade para conferir-lhe o benefício legal de novo e improrrogável prazo para o recolhimento aos cofres do Tesouro Nacional da dívida de sua responsabilidade, devendo o mérito das contas da entidade, com a eventual apenação pelos vícios na execução do convênio, ser apreciado, se for o caso, após o término do prazo mencionado." (grifos acrescidos) 
26.	Cumpre registrar que recebi os representantes da Une em meu gabinete, os quais enfatizaram o amadorismo na gestão dos recursos da entidade à época e esclareceram que a situação não mais subsiste, uma vez que atualmente a gestão é realizada por profissionais contratados.
27.	Ademais, deve-se destacar que o concedente apontou, em parecer técnico, a execução da totalidade do objeto do convênio.
28.	Nesse contexto, entendo que o melhor encaminhamento para os autos é rejeitar as alegações de defesa das responsáveis e, reconhecendo a sua boa-fé, fixar-lhes novo e improrrogável prazo para o recolhimento do débito, na forma do art. 12, §§ 1º e 2º, da Lei 8.443/1992, e do art. 202, §§ 2º e 3º, do Regimento Interno/TCU.
	Ante o exposto, voto por que o Tribunal adote o Acórdão que ora submeto à deliberação deste Colegiado.
TCU, Sala das Sessões Ministro Luciano Brandão Alves de Souza, em 30 de julho de 2019.
Ministro BRUNO DANTAS 
Relator

Muito embora mantenha o meu entendimento sobre a questão, considerando que, em sessão do Plenário realizada no dia 20/5/2020, ao julgar processo análogo (TC Processo 029.080/2014-2) , o Tribunal, por maioria, concluiu não ser possível reconhecer a boa-fé dos gestores da Une, acolho o acórdão do Ministro Revisor. 
TCU, Sala das Sessões Ministro Luciano Brandão Alves de Souza, em 26 de maio de 2020.
Ministro BRUNO DANTAS 
Relator

Trata-se de tomada de contas especial instaurada pelo Ministério da Cultura - MinC, em desfavor da União Nacional dos Estudantes - UNE e de sua presidente à época dos fatos, a Sra. Lúcia Kluck Stumpf, em face de irregularidades na documentação exigida para a prestação de contas do Convênio 537/2007, firmado em 31/12/2007, cujo objeto foi a implantação do projeto "Sempre Jovem e Sexagenária", com vigência no período de 27/12/2007 a 4/6/2009 (peça 1, p. 82-96) .
2.	Sua Excelência, o Ministro Bruno Dantas, relator do feito, apresentou, em 30/7/2019, para deliberação deste colegiado, proposta no sentido de rejeitar as alegações de defesa apresentadas pelos responsáveis, com fundamento nos arts. 12, § 1º, e 22, parágrafo único, da Lei 8.443/1992, e fixar novo e improrrogável prazo de 15 (quinze) dias para que os responsáveis recolham aos cofres do Tesouro Nacional o montante referente ao débito apurado.
3.	O valor a ser ressarcido decorre "da não apresentação da totalidade da documentação comprobatória das despesas realizadas, apresentação de comprovantes sem a discriminação dos serviços prestados, não aplicação da contrapartida e, em termos mais amplos, o não atendimento às disposições legais e conveniais a respeito da prestação de contas avençada", conforme consignado pela unidade técnica.
4.	Do exame dos autos, apurou-se pagamentos efetuados para os quais não foram apresentados os comprovantes de despesas, conforme os débitos constantes nos extratos bancários apresentados (peça 10, p. 5-6) :
"a) débito no valor R$ 9.748,51, datado de 30/3/2009, citado no relatório de pagamento como rubrica não aprovada e sem nota fiscal (glosa mantida conforme subitem 9.5.1) ;
b) pagamento à empresa Agir Produções Artísticas e Culturais, no valor de R$ 15.000,00, em 25/8/2008 (glosa excluída conforme subitem 9.5.2) ;
c) pagamento à empresa Agir Produções Artísticas e Culturais, no valor de R$ 15.000,00, em 28/8/2008 (glosa mantida conforme subitem 9.5.3) ;
d) pagamento à empresa Arcos Rio Palace Hotel Ltda, no valor R$ 1.600,00, em 25/7/2008 (glosa mantida conforme subitem 9.5.4) ;
e) pagamento à empresa Arcos Rio Palace Hotel Ltda, no valor de R$ 932,06, em 28/7/2008 (glosa mantida conforme subitem 9.5.4) ;
f) débito não identificado, no valor de R$ 15.000,00 (quinze mil reais) , em 25/8/2008 (glosa excluída conforme subitem 9.5.5) ;
g) pagamento à empresa Pit Limpeza Ltda, no valor R$ 2.100,00, em 10/10/2008 (glosa mantida conforme subitem 11.5.6.1) ;
h) pagamento à empresa Turismo Pinheiro Ltda, no valor R$ 38.994,05, em 16/12//2008 (glosa excluída conforme subitem 11.5.6.2) ;
i) pagamento à empresa MVG dos Santos Portaria - ME, no valor de R$ 7.800,00, em 19/12//2008 (glosa mantida conforme subitem 11.5.6.1) ;
j) pagamento à empresa HB Com e Serviços Ltda, no valor de R$ 7.900,00, em 16/1/2009 (glosa mantida conforme subitem 11.5.6.1) ;
k) pagamento à empresa Diagonal Produções, no valor de R$ 4.580,00, em 16/1/2009 (glosa mantida conforme subitem 11.5.6.1) ;
l) pagamento à empresa Prisma Serviços e Locação de Iluminação, no valor de R$ 7.900,00, em 16/1/2009 (glosa mantida conforme subitem 11.5.6.1) ;
m) pagamento à empresa Saniblock Locação de Bens Móveis Ltda-ME, no valor de R$ 5.500,00, em 16/1/2009 (glosa mantida conforme subitem 11.5.6.1) ;
n) pagamento à empresa Casa das Tortas, no valor de R$ 1.800,00, em 20/1/2009 (glosa mantida conforme subitem 11.5.6.1) ;
o) pagamento à empresa Sol movimento da cena centro de pesquisa, no valor de R$ 6.000,00, em 20/1/2009 (glosa mantida conforme subitem 11.5.6.1) ;
p) pagamento à empresa L.A. Ribeiro Comércio, no valor de R$ 7.900,00, em 20/1/2009 (glosa mantida conforme subitem 11.5.6.1) ;
q) pagamento à empresa W3OL Comunicações Ltda, no valor de R$ 8.000,00, em 11/2/2009 (glosa mantida conforme subitem 11.5.6.1) ;
r) pagamento à empresa T. Som - Locação de aparelhos de som, no valor de R$ 9.500,00, em 27/5/2009 (glosa mantida conforme subitem 11.5.6.1) ;
s) pagamento à empresa Antônio Marcos Brota Audio - ME, no valor de R$ 20.500,00, em 27/5/2009 (glosa mantida conforme subitem 11.5.6.1) ;"
5.	Além disso, não foram apresentados Recibos de Pagamento Autônomo (RPA) ou outros documentos fiscais referentes a pagamentos realizados às seguintes pessoas (peça 10, p. 6) :
"a) Raissa Luisa Assis Marques, valor total R$ 12.000,00 (glosa excluída conforme subitem 11.5.7.1) ;
b) Massilon Cruz Santos, valor total R$ 7.000,00 (glosa mantida conforme subitem 11.5.7.2) ;
c) Danielle Moreira de Oliveira, valor total R$ 18.000,00 (glosa mantida conforme subitem 11.5.7.2) ;
d) Thiago Costa Machado, valor total R$ 32.500,00 (glosa mantida conforme subitem 11.5.8.1) ;
e) Tatiana Matos Rezende, valor total R$ 2.345,00 (glosa mantida conforme subitem 11.5.8.1) ;
f) Cliuson Rodio Padilha, valor total R$ 7.000,00 (glosa mantida conforme subitem 11.5.8.1) ;
g) Thiago Vasconcellos Modenesi, valor total R$ 18.000,00 (glosa mantida conforme subitem 11.5.8.1) ;
h) Vanessa Santos B Bivar, valor total R$ 8.000,00 (glosa mantida conforme subitem 11.5.8.1) ;
i) Julio Bamez Pignata Cattai, valor total R$ 10.000,00 (glosa mantida conforme subitem 11.5.8.1) ;
j) Erlei Roberto de Melo, valor total R$ 10.000,00 (glosa excluída conforme subitem 11.5.9.1) ;
k) Natalia Moura Borges, valor total R$ 9.000,00 (glosa mantida conforme subitem 11.5.10.1) ;
l) Gabriela Azeredo Chaves, valor total R$ 4.000,00 (glosa mantida conforme subitem 11.5.10.1) ;
m) Luiz Gustavo Silva Ribas, valor total R$ 655,00 (glosa mantida conforme subitem 11.5.10.1) ;
n) Rodrigo Moreira Campos, valor total R$ 4.500,00 (glosa mantida conforme subitem 11.5.10.1) ;
o) Gislaine Ronise Feuser, valor total R$ 8.000,00 (glosa mantida conforme subitem 11.5.10.1) ;
p) Flávio Angelo Santos, valor total R$ 3.000,00 (glosa mantida conforme subitem 11.5.10.1) ;
q) Henrique George Mautner, valor total R$ 4.000,00 (glosa mantida conforme subitem 11.5.10.1) ;
r) Paula Regina Martins, valor total R$ 3.210,00 (glosa mantida conforme subitem 11.5.10.1) ;
s) Charles Mendes, valor total de R$ 5.000,00 (glosa mantida conforme subitem 11.5.10.1) ;
t) Ana Cristina Santos Souza, no valor de R$ 700,00 (glosa mantida conforme subitem 11.5.10.1) ."
6.	A proposta do eminente relator divergiu da apresentada pela unidade técnica e pelo representante do Ministério Público que pugnaram para que o Tribunal profira, desde logo, o julgamento definitivo de mérito pela irregularidade das contas.
7.	Para Sua Excelência, seria possível reconhecer a existência de boa-fé da então presidente da UNE, uma vez que "as irregularidades apuradas decorreram de desconhecimento das regras de gestão de recursos públicos por parte da responsável", fato que, à luz do que dispõe o art. 22 da Lei de Introdução ao Direito Brasileiro, deve ser sopesado. Assim, nos termos do art. 12, §§ 1º e 2º, da Lei 8.443/1992, e do art. 202, §§ 2º e 3º, do Regimento Interno/TCU, propõe conceder novo e improrrogável prazo para o recolhimento do débito.
8.	Na oportunidade, pedi vista dos autos para que, à luz dos demais processos neste Tribunal que tratam da gestão da União Nacional dos Estudantes - UNE, pudesse melhor contextualizar as condutas da responsável no caso em exame.
II
9.	Conforme informou esta Corte ao Senado Federal, em razão de processo de solicitação de informações (TC Processo 008.532/2009-1) , foram repassados à entidade estudantil, nos anos de 2003 a 2008, o montante de R$ 10.895.748,86 (dez milhões oitocentos e noventa e cinco mil setecentos e quarenta e oito reais e oitenta e seis centavos) , consoante dados fornecidos pelos Ministérios do Esporte, da Saúde, da Cultura e da Educação (item 9.2 do Acórdão 66/2010-TCU-Plenário) .
10.	A Sra. Lúcia Kluck Stumpf, presidente da UNE no período de 10/8/2007 a 11/8/2009, foi ouvida em audiência por este Tribunal nos autos de representação formulada pelo Ministério Público com vistas à apuração de indícios de irregularidades em convênios firmados por órgãos federais com a entidade (TC Processo 013.365/2015-0) .
11.	Nesse processo, em que se examinou seis convênios celebrados entre órgãos federais e a UNE, dentre eles o ajuste objeto destes autos, a Secretaria de Controle Externo de São Paulo propôs a aplicação da multa prevista no art. 58, II, da Lei 8.443/1992 à responsável. O encaminhamento da unidade técnica contou com anuência do representante do Ministério Público que pugnou, ainda, pela aplicação da pena de inabilitação para o exercício de cargo em comissão ou função de confiança no âmbito da administração pública, com fundamento no art. 60 da Lei 8.443/1992, dada a gravidade das irregularidades identificadas nos autos.
12.	De acordo com o parecer do parquet naqueles autos, dos seis convênios examinados, três tiveram tomada de contas especial autuados nesta Corte (Convênios 431/2006 (Siafi 578904) , 537/2007 (Siafi 624392) e 550/2006 (Siafi 579964) ) :
"a) TC Processo 029.080/2014-2, que trata de tomada de contas especial instaurada pelo Ministério da Cultura em desfavor da UNE por impugnação total de despesas do Convênio 431/2006: com base no artigo 119 do Regimento Interno, foi suspensa a votação do processo TC- Processo 029.080/2014-2, cujo relator é o Exmo. Ministro Benjamin Zymler, em função de pedido de vista formulado pelo Exmo. Ministro Bruno Dantas. Já votaram o Exmo. Ministro-Relator Benjamin Zymler e o Exmo. Ministro-Substituto André Luís de Carvalho, que apresentou proposta divergente. Os autos foram encaminhados para o Gabinete do Exmo. Ministro Bruno Dantas, nos termos do art. 119, § 1º, do Regimento Interno, em 26/4/2017;
b) TC Processo 013.365/2015-0, que trata de tomada de contas especial instaurada pelo Ministério da Cultura contra a UNE por ausência de encaminhamento de documentação exigida para a prestação de contas relativa ao Convênio 537/2007: foram realizadas as citações dos responsáveis e analisadas suas alegações de defesa. O processo foi instruído com proposta de mérito pela Secex/SP em 30/1/2017. O MP/TCU emitiu parecer em 60/4/2017. O processo aguarda julgamento de mérito;
c) TC Processo 013.369/2015-6, que trata de tomada de contas especial instaurada pelo Ministério do Turismo contra a UNE por impugnação total das despesas referentes ao Convênio 550/2006: foram realizadas as citações dos responsáveis e analisadas suas alegações de defesa na instrução com proposta de mérito realizada no âmbito da Secex/SP em 15/3/2017. O MP/TCU emitiu parecer em 29/3/2017. O processo aguarda julgamento de mérito."
13.	No que concerne ao Convênio 29193/2008, o Ministério do Esporte informou que, ante a devolução aos cofres públicos do montante repassado com os acréscimos de juros e correção monetária, totalizando R$ 389.819,75, a prestação de contas foi aprovada.
14.	Em relação ao Convênio 28/2008 (Siafi 623789 - Ministério da Saúde) e ao Convênio 352/2008 (Siconv 702420 - Ministério da Cultura) , considerando a informação prestada pelos concedentes da existência de acordos administrativos para devolução dos recursos, descartou a determinação de instauração das respectivas tomadas de contas especial.
15.	Importante ressaltar que as irregularidades que culminaram com as propostas da unidade técnica e do representante do Ministério Público de aplicação das penalidades foram consideradas como não ensejadoras de débito. Pode-se citar ausência de comprovação da contrapartida, ausência de aplicação financeira, pagamentos antecipados (inclusive com mais de um ano de antecedência) , ausência de datas de realização de shows, ausência de documentos comprobatórios da realização de cotação prévia de preços, ausência de documentos comprobatórios da observância aos princípios da impessoalidade, moralidade e economicidade nos processos de contratações, ausência de documento com informações sobre viagens realizadas e de cópia dos cartões de embarque.
16.	Além disso, observou-se a movimentação de montantes expressivos fora da conta específica (R$ 1.250.000,00, equivalente a 84,1% dos R$ 1.485.805,43 repassados pelo Ministério da Cultura - Convênio 431/2006) , sobreposição de notas e cupons fiscais em que consta carimbo com referência a outro ajuste, realização de despesas sem relação com o objeto do convênio, pagamentos referentes a despesas anteriores à vigência do convênio, apresentação de documentos fiscais sem identificação do título e número do convênio e com descrição genérica ou imprecisa, contratações sem licitação, pagamento de pessoal da convenente, cupons fiscais emitidos por empresas localizadas em cidade que não guarda relação com o objeto do ajuste, ausência de comprovantes de despesas, diversos cupons fiscais que contemplam despesas de pequena monta, caracterizando gastos pessoais estranhos ao objeto pactuado, uso indevido de dispensas de licitação, por fracionamento de despesas, saque da conta específica, despesa não autorizada com assessoria jurídica, despesas sem relação com o objeto do convênio, depósito judicial em finalidade diversa da estabelecida no ajuste.
17.	Nesse contexto, de graves irregularidades perpetradas pelos dirigentes da entidade, com as devidas vênias ao ilustre relator, não me parece razoável vislumbrar que as condutas da Sra. Lúcia Kluck Stumpf possam ter ocorrido num ambiente gerencial no qual se possa presumir a existência de boa-fé da então presidente da UNE.
18.	Ademais, como se sabe, a boa-fé não pode ser presumida, devendo ser demonstrada e comprovada a partir dos elementos contidos nos autos.
19.	Corrobora esse entendimento a manifestação, na sessão em que foi levado este processo para deliberação, do ilustre relator no sentido de que "na medida em que a UNE apresenta um pleito para receber recursos públicos decorrentes de convênio, ela assume a responsabilidade correspondente que é a de fazer uma gestão adequada e de, principalmente, fazer uma prestação de contas devida".
20.	Por outro lado, como ressaltou o Ministro Augusto Sherman Cavalcanti naquela ocasião, este Tribunal já se deparou com inúmeras situações iguais a essa em que julgou as contas irregulares, condenou em débito e exigiu a reparação do dano. Casos em que as entidades receberam recursos públicos e depois não comprovaram a aplicação desses valores. 
21.	É preciso registrar que, embora não fosse uma gestora profissional, a conduta esperada da responsável, no caso em apreço, seria um zelo no sentido de coletar os recibos das despesas que alega ter realizado para a execução do objeto do ajuste. Não se trata de ações complexas que demandariam conhecimentos sofisticados de gestão contábil ou financeira, mas tão somente de uma atuação com um mínimo de diligência. Este Tribunal, em inúmeros casos de gestores com formação intelectual muito inferior a de um estudante universitário, como bem lembrou a Ministro Weder de Oliveira, julgou irregulares as contas desses responsáveis, muitas vezes por valores de débitos muito inferiores aos apurados nestes autos.
22.	No caso concreto, a ausência de documentos a respeito das despesas que foram realizadas impossibilita avaliar a natureza desses dispêndios. Não se sabe se foram realizadas para o cumprimento do objeto ou para despesas estranhas a ele ou até mesmo aos propósitos da entidade. Não se sabe, até mesmo, se foram objeto de desvio.
23.	A não apresentação dessa documentação torna ainda mais difícil a caracterização da boa-fé que em um contexto no qual a documentação referente às despesas foi apresentada e essas se mostram, eventualmente, não adequadas. A ausência de informação a respeito da natureza das despesas impede que se admita a ocorrência de boa-fé, mormente quando a conduta esperada da responsável, como já consignei, demandaria um mínimo de diligência daquele que gere recursos públicos.
24.	Assim, a natureza das irregularidades não me parece denotar apenas um descuido na gestão dos recursos públicos, mas uma conduta negligente com o dever constitucional de prestação de contas desses valores que lhe foram confiados. Tal fato impossibilita o reconhecimento da boa-fé da responsável e impõe o julgamento pela irregularidade das contas, bem como a aplicação da multa prevista no art. 57 da Lei 8.443/1992.
	Ante o exposto, com as devidas vênias ao ilustre relator, voto por que seja adotado o Acórdão que ora submeto a este Colegiado.
TCU, Sala das Sessões Ministro Luciano Brandão Alves de Souza, em 29 de outubro de 2019.
BENJAMIN ZYMLER
Revisor